ACORDAO-COMPLETO-2485179

ACÓRDÃO 1499/2021 ATA 22/2021 - PLENÁRIO

VISTOS, relatados e discutidos estes autos Representação, com pedido de medida cautelar, acerca de supostas irregularidades na Concorrência 1/2020, promovida pelo Banco Nacional de Desenvolvimento Econômico e Social (BNDES) , cujo objeto consiste na contratação de serviços de publicidade prestados por intermédio de duas agências de propaganda,
ACORDAM os Ministros do Tribunal de Contas da União, reunidos em sessão do Plenário, com fundamento nos arts. 1º, inciso I, da Lei 8.443/1992, em:
9.1. conhecer da presente representação, satisfeitos os requisitos de admissibilidade previstos nos arts. 113, § 1º, da Lei 8.666/93, c/c arts. 235 e 237, inciso VII, do Regimento Interno deste Tribunal, para, no mérito, considerá-la parcialmente procedente;
9.2. indeferir o pedido de concessão de medida cautelar formulado pela representante, tendo em vista a inexistência dos elementos necessários para sua adoção;
9.3. dar ciência ao Banco Nacional de Desenvolvimento Econômico e Social (BNDES) , com fundamento no art. 9º, inciso I, da Resolução-TCU 315/2020, sobre as impropriedades descritas abaixo, identificadas na Concorrência 1/2020, para que sejam adotadas medidas internas com vistas à prevenção de outras ocorrências semelhantes:
9.3.1. ausência de justificativas escritas das razões que fundamentaram as pontuações em cada subquesito relacionado ao Quesito 2, conforme exigido no subitem 7.3.1.1 do edital; 
9.3.2. deficiência na clareza das justificativas que fundamentaram as pontuações em cada quesito, de modo a permitir a efetiva identificação dos critérios utilizados para atribuição dos pontos, em atenção ao princípio do julgamento objetivo;
9.4. dar ciência desta deliberação à representante e ao Banco Nacional de Desenvolvimento Econômico e Social (BNDES) ; e
9.5. arquivar os presentes autos.

Representação acerca de possíveis irregularidades em licitação destinada à contratação de serviços de publicidade prestados por intermédio de 2 (duas) agências de propaganda, compreendendo o conjunto de atividades realizadas integradamente que tenham por objetivo o estudo, o planejamento, a conceituação, a concepção, a criação, a execução interna, a intermediação e supervisão da execução externa e a distribuição de ações publicitárias junto a públicos de interesse.

Banco Nacional de Desenvolvimento Econômico e Social (BNDES).

3. Representante: Cálix Comunicação e Publicidade Ltda. (CNPJ 05.893.556/0001-78).

13.1. Ministros presentes: Ana Arraes (Presidente), Walton Alencar Rodrigues, Augusto Nardes, Aroldo Cedraz, Raimundo Carreiro, Bruno Dantas, Vital do Rêgo e Jorge Oliveira.
13.2. Ministro-Substituto convocado: Augusto Sherman Cavalcanti (Relator).
13.3. Ministros-Substitutos presentes: Marcos Bemquerer Costa e Weder de Oliveira.

AUGUSTO SHERMAN

Adoto como relatório a instrução lançada aos autos pela Secretaria de Controle Externo de Aquisições Logísticas - Selog, que contou com a anuência dos dirigentes da unidade técnica (peças 72-74) :
	B. Histórico

	1.	Trata-se de representação, com pedido de medida cautelar, apresentada pela empresa Cálix Comunicação e Publicidade Ltda., noticiando supostas irregularidades ocorridas na Concorrência 1/2020, promovida pelo Banco Nacional de Desenvolvimento Econômico e Social (BNDES) . O objeto da disputa consiste na contratação de serviços de publicidade prestados por intermédio de duas agências de propaganda, no valor total estimado de R$ 75.000.000,00.
2.	Conforme consta da instrução inicial (peça 17) , a sociedade empresária Cálix Comunicação e Publicidade Ltda. alega que:
a) a proposta técnica do representante, constante da parte não identificada da proposta (integrante do Invólucro 1, relativo ao Quesito 1 do Plano de Comunicação Publicitária - Briefing) , recebeu a segunda melhor nota da comissão julgadora dentre as disputantes;
b) em comparação, foram atribuídas notas desproporcionalmente baixas para o conteúdo da parcela identificada da proposta, relativa ao Invólucro 3 (referente ao Quesito 2 - Capacidade de Atendimento, Quesito 3 - Repertório e Quesito 4 - Relatos de Soluções de Problemas de Comunicações) , ocasionando seu rebaixamento na classificação final para o 8º lugar;
c) as justificativas apresentadas pela Subcomissão Técnica para atribuição das notas divulgadas no certame são genéricas e contraditórias, com ausência de critérios objetivos constantes dos comentários que fundamentaram as notas para os citados quesitos, não atendendo aos critérios de julgamento descritos nos itens 7.1 a 7.3.2 do edital (peça 4, p. 25-28) ;
	d) essas avaliações conflitam com o desempenho do representante em competições anteriores, pois o representante participou de seis licitações recentes para prestação de serviços de publicidade, com notas entre 93,33% e 100% do máximo avaliado;
	e) a situação relatada configura tratamento diferenciado indevido em relação à gradação das notas técnicas atribuídas às partes identificadas da proposta da representante (Invólucro 3, pertinente aos Quesitos 2, 3 e 4, à peça 4, p. 21-24) , caracterizando pré-julgamento e/ou direcionamento desta competição em prejuízo ao representante, com violação dos princípios da impessoalidade e da motivação do ato administrativo e afronta ao preconizado pelo TCU quanto a metodologia e critérios objetivos para gradação de pontuação de quesitos, conforme Acórdão 6334/2016-TCU-Primeira Câmara e 2253/2014-TCU-Plenário.
3.	Os autos foram encaminhados ao Gabinete do Ministro-Relator Augusto Sherman com proposta de oitiva do BNDES. Ao se manifestar, o Relator concordou com os termos dos questionamentos ao BNDES propostos pela unidade, embora, ao considerar não necessariamente delineados como indícios de irregularidades, determinou, por meio do Despacho de peça 19, sua realização sob a forma de diligência, conforme excerto a seguir transcrito:
20. Ante o exposto, com fundamento nos arts. 157 e 187 do RI/TCU, determino à Selog:
20.1. realizar diligência ao Banco Nacional de Desenvolvimento Econômico e Social (BNDES) , para que, no prazo de 5 dias úteis, a contar da ciência, encaminhe a este Tribunal os seguintes documentos e informações:
20.1.1. comprovação da estrita observância dos critérios previstos no instrumento licitatório para julgamento técnico das propostas apresentadas pelas empresas participantes da Concorrência 1/2020, em especial quanto ao Invólucro 3 (Capacidade de Atendimento (Quesito 2 e Subquesitos) , Repertório (Quesito 3) e Relatos de Soluções de Problemas de Comunicações (Quesito 4) ) , demonstrando de forma objetiva e suficiente ou apresentando, conforme aplicável, nos termos dos itens 7.3 a 7.3.1.1 do Edital:
a) pontuação de cada quesito e subquesito estabelecida pela Subcomissão Técnica competente e respectiva gradação das pontuações atribuídas às propostas das participantes conforme os critérios de julgamento técnico estabelecidos no item 6 do Edital;
b) atas de julgamento das Propostas Técnicas, acompanhadas de planilha com as pontuações e justificativas escritas das razões que as fundamentaram para cada quesito e subquesito adotadas pela Subcomissão Técnica;
20.1.2. contratos em vigor de mesmo objeto e respectivas vigências;
20.1.3. descrição da fase atualizada da Concorrência 1/2020 e, se for o caso, do resultado do certame e dos eventuais contratos celebrados, acompanhada da documentação comprobatória;
20.1.4. demais informações que julgar necessárias; e
20.1.5. designação formal de interlocutor que conheça da matéria para dirimir eventuais dúvidas, informando nome, função/cargo, e-mail e telefone de contato;
4.	A diligência apregoada pelo Relator foi efetivada por meio do Ofício 4357/2021-TCU/Seproc (peça 20) . Em resposta, o BNDES encaminhou os documentos expostos nas peças 22-24. Instrução de peça 28 analisou as informações apresentadas pela entidade, tópico a tópico, concluindo que:
27. Em essência, a sociedade empresária alega em sua peça inicial que foi prejudicada devido à "... desproporcionalidade discrepante entre a nota atribuída ao Plano de Comunicação e a nota atribuída aos quesitos de Capacidade de Atendimento, Repertório e aos Relatos", bem como, em síntese, ausência de critérios objetivos de julgamento das propostas. 
28. Diante dos fatos alegados, verifica-se que o edital da Concorrência 1/2020 - BNDES foi elaborado a partir do modelo disponibilizado pela Secretaria Especial de Comunicação Social da Secretaria Geral da Presidência da República (Secom/PR) , constante da peça 27. 
29. Os esclarecimentos prestados pelo BNDES demonstram, em resumo, a impossibilidade de se atribuir notas proporcionais para o quesito Capacidade de Atendimento e subquesitos, a partir das notas atribuídas ao quesito Plano de Comunicação Publicitária. Demonstram também que a fundamentação para as justificativas descritas nas planilhas constantes da peça 24, p. 4-17, resultaram de consenso obtido a partir da análise comparativa das quatorze propostas, com base nos critérios objetivos de julgamento descritos nos itens 7.2.2 a 7.2.4 do edital, à peça 4, p. 25-28. Além disso, as notas atribuídas ao representante em outros certames não podem ser utilizadas como critério de julgamento, como também não fundamentam a realização de nova análise na proposta técnica. 
30. Portanto, diante das informações constantes dos autos, conclui-se que não procedem as alegações da sociedade empresária Cálix Comunicação e Publicidade Ltda.. Além disso, não se verifica a existência de elementos nos autos que indiquem prejuízo ao erário, favorecimento de licitante ou outra irregularidade apta a perfazer interesse público suficiente a ensejar a continuidade da atuação do TCU quanto ao suscitado. 
31. Diante do exposto, os elementos constantes dos autos permitem, desde já, a avaliação quanto ao mérito da presente representação como improcedente.
5.	Em face da proposta desta unidade técnica, no sentido de que a presente representação deveria ser conhecida para, no mérito, ser julgada improcedente, o Ministro-Relator Augusto Sherman exarou Despacho de peça 37, no qual assevera:
14. De todo modo, considerando o elevado montante envolvido (valor estimado de R$ 75.000.000,00) e o grau de subjetividade inerente à licitação do tipo "melhor técnica", apropriado aprofundar o exame do processo. 
15. Em relação às alegadas desproporcionalidades entre as notas atribuídas aos conteúdos dos Invólucros 1 e 3, entre as notas atribuídas à representante e aos seus concorrentes neste certame na avaliação do Invólucro 3, bem como entre as notas atribuídas à representante nesta e em outras licitações, não se identificou, em princípio, violação ao edital ou à legislação. 
16. De fato, não há fundamento para estabelecer a proporcionalidade pretendida entre as notas atribuídas aos conteúdos dos Invólucros 1 e 3, pois, como reconhecido pela própria representante, trata-se de propostas autônomas e independentes. A pretensão de comparar as notas atribuídas à representante e aos seus concorrentes neste e em outros certames também não é suficiente para confirmar a alegada ilegalidade, considerando as necessidades de cada órgão, os critérios estabelecidos em cada edital e a avaliação dos membros de cada Subcomissão Técnica.
17. Por outro lado, no que se refere à ausência de fundamentação suficiente e critérios objetivos, entendo que parte dos questionamentos da representante demandam a apresentação de justificativa. 
18. Como exposto pelo BNDES, a pontuação de cada quesito correspondeu à média aritmética dos pontos atribuídos por cada membro da Subcomissão Técnica, a gradação das notas resultou de consenso dos membros da comissão julgadora, obtido a partir da análise comparativa das quatorze propostas técnicas, como previsto, e as justificativas indicadas nas planilhas que acompanham as atas refletiram também o consenso dos membros da Subcomissão Técnica. 
19. Cabe ressaltar a previsão no edital de que, para estabelecimento da pontuação, a Subcomissão Técnica realizaria um exame comparativo entre as propostas apresentadas pelas licitantes. Assim, na resposta à diligência, o BNDES explicitou o racional que fundamentou o julgamento técnico empreendido, comparando as propostas das empresas que receberam pontuação maior que a representante (peça 22, p. 9-11) , para demonstrar a conexão entre os comentários e a gradação da pontuação. 
20. Ressenti, contudo, a ausência de exame mais detalhado e crítico, por parte da Selog, acerca das notas atribuídas à representante, da gradação das pontuações e dos comentários da Subcomissão Técnica, em confronto com os critérios previstos no edital, o que considero essencial para a formação da convicção quanto à improcedência da representação. 
21. Ademais, a unidade técnica concluiu que foram cumpridos os critérios de julgamento, no entanto, observo que não houve motivação por subquesitos relacionados ao quesito 2, conforme alegado na representação, embora o edital demandasse as justificativas escritas das razões que fundamentaram as pontuações em cada quesito e subquesito (item 7.3.1.1) . 
22. No caso da representante, por exemplo, em relação ao quesito 2 (Capacidade de Atendimento) , os comentários da Subcomissão Técnica mencionaram reduzido número de clientes e inconsistências na sistemática de atendimento, todavia, não há qualquer justificativa para as notas atribuídas aos demais subquesitos (profissionais, infraestrutura e informações de marketing) .  
23. O BNDES afirma que as justificativas apresentadas refletem o consenso entre os avaliadores, não abarcando, assim, todas as variáveis e gradações da avaliação individual empreendida para atribuição das notas. 
24. Ocorre que a metodologia adotada, como visto, não atende integralmente ao disposto no edital. 
25. Ainda quanto aos comentários que fundamentaram a pontuação, embora o banco defenda que não se pode confundir motivação concisa com motivação insuficiente, bem como que os métodos adotados pela Subcomissão não fogem do padrão utilizado em licitações anteriores e também por outros órgãos e entidades da Administração Pública, pondero que, no caso concreto, faltou clareza a parte das justificativas registradas pela Subcomissão. 
26. Como exemplo, cito o comentário à nota atribuída ao Quesito 2 da representante: "Foram observadas inconsistências na sistemática de atendimento (equipe de Mídia e prazos) ", em que é possível saber a que se referem, mas não é possível identificar quais foram, de fato, as inconsistências. 
27. Assim, pondero apropriado que o BNDES se manifeste acerca da alegada ausência de fundamentação suficiente. 
28. Em relação à necessidade de estabelecimento de nova Subcomissão Técnica, entendo que os esclarecimentos apresentados pelo BNDES em resposta à diligência são suficientes para demonstrar o cumprimento das formalidades previstas no art. 10 da Lei 12.232/2010, o que afasta, em princípio, a suspeição levantada pela representante. 
29. Por fim, enquanto os autos se encontravam em análise no meu Gabinete, o BNDES apresentou pedido de cópia das peças 22, 28 e seguintes, classificadas como sigilosas (peça 33) . Tendo em vista que o banco é considerado como equivalente a parte no processo, acolho a proposta da Selog (peça 34) de deferir a solicitação. 
30. Diante do exposto, com fundamento nos arts. 157 e 250, inciso V, do Regimento Interno/TCU, determino à Secretaria de Controle Externo de Aquisições Logísticas que: 
a) promova a oitiva do Banco Nacional de Desenvolvimento Econômico e Social (BNDES) , bem como das empresas Propeg Comunicação S.A. e Mccann Erickson Publicidade Ltda., para que, no prazo de 15 (quinze) dias a contar da ciência, manifestem-se sobre os fatos apontados na presente representação em relação à Concorrência 1/2020, especialmente quanto à: 
a.1) ausência de justificativas escritas das razões que fundamentaram as pontuações em cada subquesito relacionado ao quesito 2, conforme exigido no subitem 7.3.1.1 do edital; 
a.2) ausência de clareza nas justificativas que fundamentaram as pontuações em cada quesito, de modo a permitir que os licitantes possam identificar de forma efetiva os critérios utilizados para atribuição dos pontos de suas propostas, em possível afronta ao princípio do julgamento objetivo; 
b) faculte ao BNDES, nos termos do art. 14, caput, da Resolução 315/2020, manifestar-se, no mesmo prazo, sobre a possibilidade de o Tribunal vir a determinar a anulação ou correção dos atos pertinentes ao certame, notadamente quanto às consequências práticas da implementação dessas medidas e quanto a eventuais alternativas que possam ser adotadas para solução dos apontamentos; 
c) aprofunde o exame dos elementos constantes dos autos, de forma detalhada e crítica, em conjunto com as respostas às oitivas, especialmente quanto às notas atribuídas à representante, à gradação das pontuações e aos comentários da Subcomissão Técnica, em confronto com os critérios de julgamento previstos no edital, de modo a avaliar o cumprimento dos princípios da impessoalidade, da igualdade, da vinculação ao instrumento convocatório e do julgamento objetivo; 
d) conceda cópia das peças 22, 28 e seguintes ao BNDES, conforme solicitado, com os alertas de que o acesso está sendo deferido para permitir o regular exercício da defesa de seus atos; e que o acesso à informação sigilosa cria a obrigação para aquele que a obteve de resguardar a confidencialidade, sob pena das sanções cabíveis nas esferas administrativa, civil e penal, nos termos da legislação em vigor e dos arts. 17, § 2º, e 20 da Resolução-TCU 294/2018.
6.	Promovidas as oitivas quanto às questões levantadas pelo Relator, passa-se a analisar as respostas apresentadas, conforme transcrição/contextualização a seguir.

	C. Histórico de Comunicações

	Despacho do Relator
	Peça 37
	22/3/2021

	Ofícios Encaminhados pelo TCU

	Ao órgão
	Ofícios 12752 e 12808/2021-TCU/Seproc, de 22/3/2021 (peças 39-40) 

	Às sociedades empresariais
	Ofícios 12753 e 12754/2020-TCU/Seproc, de 22/3/2021 (peças 50-51) 

	D. Documentos Apresentados em Resposta à Oitiva

	Pela Unidade Jurisdicionada

	a) Ofício DIR6 nº 06/2021 - BNDES, de 7/4/2021, encaminha a Nota Técnica Conjunta AJ1/JULIC 76/2021 e GP 02/2021, de 7/4/2021, e seus anexos, que apresenta as considerações do BNDES acerca dos pontos abarcados no Relatório das áreas técnicas do TCU (peça 54) ;
b) Nota Técnica Conjunta AJ1/JULIC 76/2021 e GP 02/2021, de 7/4/2021, e seus anexos (peças 55-57) ;
c) Ata de Julgamento da Subcomissão Técnica da Concorrência nº 01/2020 - BNDES - planos de comunicação publicitária (peças 62-63) .

	Pelas Sociedades Empresariais

	McCann Erickson Publicidade Ltda.: peças 64-65.

	Propeg Comunicação S.A.: não apresentou.

	E. Exame Técnico

	Item "a.1": ausência de justificativas escritas das razões que fundamentaram as pontuações em cada subquesito relacionado ao Quesito 2, conforme exigido no subitem 7.3.1.1 do edital;
Fundamento legal ou jurisprudencial: arts. 157 e 250, inciso V, do RI/TCU;
Manifestação da Unidade Jurisdicionada (peças 54-57 e 62-63) :
7.	Em resposta, o BNDES informou que:
a) no que tange às justificativas escritas das razões que fundamentaram as pontuações em cada subquesito relacionado ao Quesito 2 - Capacidade de Atendimento, a Subcomissão Técnica realizou o julgamento técnico das propostas com especial atenção ao exame comparativo entre as informações prestadas por cada licitante, conforme versa o edital no item 7.3.1. Sendo assim, foram elaboradas planilhas por essa Subcomissão, que apresentaram as notas de cada avaliador acompanhadas da justificativa conjunta, fruto do consenso entre seus membros;
b) nesse sentido, a Subcomissão Técnica, imbuída de boa-fé e interessada em evidenciar o caráter comparativo do exame empreendido, entendeu que as mencionadas justificativas escritas por ela elaboradas constituiriam recurso hábil para demonstrar de forma concisa, clara e contundente o consenso entre os avaliadores. O texto explicitou, ainda, os aspectos considerados mais relevantes pelo colegiado;
c) tal julgamento racional foi empregado de modo que a justificativa escrita constante da ficha de avaliação da representante teve como destaque os subquesitos que mais impactaram proporcionalmente em sua nota frente à pontuação máxima estabelecida pelo Quesito 2 - Capacidade de Atendimento. Na tabela abaixo, é possível verificar a correlação entre as pontuações proporcionalmente mais baixas no conjunto dos subquesitos (percentual) e o conteúdo da justificativa escrita pela Subcomissão Técnica:
	Quesito Capacidade de Atendimento - Cálix Serviços de Publicidade e Propaganda Eireli

	Subquesitos
	Pontuação máxima
	Pontuação atribuída
	Percentual em relação à pontuação máxima

	I. Clientes
	7
	3,5
	50%

	II. Profissionais
	4
	3,3
	82,5%

	III. Infraestrutura
	3
	2,4
	80%

	IV. Sistemática de Atendimento
	2
	1,1
	55%

	V. Informações de Marketing
	4
	3,4
	85%

Justificativa escrita da Subcomissão Técnica: "Reduzido conjunto de clientes e atuação predominantemente regional. Foram observadas inconsistências na sistemática de atendimento (equipe de Mídia e prazos) ".
d) ou seja, frente ao percentual inferior a 80% das notas dos subquesitos I - Clientes e IV - Sistemática de Atendimento, a Subcomissão Técnica entendeu ser relevante dedicar a justificativa escrita a tais aspectos já que, pelo exame comparativo das propostas técnicas, tais descontos se destacariam em relação à pontuação igual ou superior a 80% atribuída aos demais subquesitos;
e) os descontos atribuídos aos demais subquesitos justificam-se, preponderantemente, na comparação entre as propostas apresentadas pelas demais licitantes. Entendeu-se que tal sistemática estaria aderente aos critérios estabelecidos em edital, em observância aos princípios do julgamento objetivo e vinculação ao instrumento convocatório, o qual estabelece que as propostas serão valoradas de acordo com: i) comparação entre todas as propostas apresentadas; e ii) grau de aderência das propostas aos critérios estabelecidos em edital;
f) nesse sentido, em complemento ao já exposto acima e no intuito de atender ao questionamento levantado no item 26 dos ofícios 12752/2021-TCU/Seproc e 12808/2021-TCU/Seproc, cabe esclarecer que o entendimento do BNDES foi o de que a justificativa escrita "inconsistências na sistemática de atendimento (equipe de Mídia e prazos) " não demandaria maior detalhamento, uma vez que, quando analisada em conjunto com a documentação da proposta apresentada pela representante, seria de fácil observação por parte de profissionais que atuam no mercado publicitário. Isso porque tais informações constam do caderno Capacidade de Atendimento, apresentado pela representante no certame em questão e disponibilizado para consulta na etapa recursal;
g) assim, dado que o subquesito "Sistemática de Atendimento" foi claramente definido no instrumento convocatório, bem como o termo possui um significado usual e consensual para os profissionais que atuam no mercado publicitário, partiu-se da premissa de que ao identificar os aspectos "equipe de mídia e produção" a justificativa seria suficiente para permitir a total compreensão das inconsistências identificadas pela Subcomissão em sua análise. Além disso, como já mencionado, para uma compreensão mais detalhada, os interessados poderiam proceder à consulta da ficha de avaliação em conjunto com a documentação apresentada;
h) sendo assim, para não restar qualquer dúvida sobre a completude e abrangência do exame da proposta da representante, e tendo o BNDES interesse em evidenciar a presença clara e objetiva de tais informações na documentação analisada, destaca-se abaixo o conteúdo disponível no referido caderno apresentado pela representante de forma a demonstrar ao Tribunal de Contas da União que tais inconsistências (equipe de mídia e prazos) eram bastante objetivas e de fácil constatação:
h.1) sobre Equipe de Mídia: no caderno Capacidade de Atendimento, restou demonstrada inconsistência nas informações sobre equipe de mídia. Na seção "Profissionais", peça 5, p. 14 (subseção "Equipe Técnica Disponibilizada") e peça 5, p. 28 (subseção "Mídia") , são apresentados apenas dois funcionários (Diretor de Mídia e Gerente de Mídia) , enquanto que na peça 5, p. 35 e 36 (subseção "Sistemática de Atendimento") , há menção a um coordenador não listado ou apresentado nas já referidas subseções. No trecho da peça 5, p. 35, informa a representante que "a equipe de Mídia contará com o diretor, que terá apoio de um gerente e um coordenador, um deles digital, sendo o departamento responsável pelo planejamento e compra de mídia";
h.2) sobre Prazos: quanto aos prazos, as inconsistências se referem à informação prestada na peça 5, p. 37 (item "5 -  Prazos") em que a representante apresenta o seguinte: "Criação de peças avulsas, incluídos materiais publicitários impressos e peças de oportunidade: três dias úteis, considerando um dia para briefing/contrabriefing e quatro dias para o desenvolvimento criativo". Como se pode observar, o prazo de três dias úteis não corresponde ao total de cinco dias úteis constante na descrição, dado este que se mostra claro, objetivo e direto quando se lê o documento. Ainda na peça 5, p. 37 (item "5 -  Prazos") , tem-se outra informação inconsistente prestada pela Cálix: "Criação de campanha: seis dias úteis, considerando dois dias para briefing/contrabriefing e oito dias para desenvolvimento criativo". Também nesta informação o prazo de seis dias úteis não corresponde ao total de dez dias úteis informado na descrição, dado este que se mostra claro, objetivo e direto quando se lê o documento;
i) considerando que o subquesito IV - Sistemática de Atendimento (item 7.2.2, alínea "d" do edital) trata da funcionalidade do relacionamento operacional entre o BNDES e a licitante, a correta prestação de informações, assim como o prazo para execução das demandas, constitui elemento relevante no exame comparativo das propostas técnicas das licitantes. Por exemplo, o prazo é crucial para ações de oportunidade, ou seja, ações que demandam rápida resposta de criação para que a oportunidade de comunicação com o público-alvo desejado não seja perdida. Também no caso de criação de campanha o prazo é relevante em razão da complexidade da atividade, que envolve diferentes etapas;
j) dessa forma, diante dos esclarecimentos prestados, resta demonstrado o caráter objetivo que motivou e norteou o julgamento técnico empreendido. Isso porque as inconsistências às quais a justificativa escrita fez referência constituem dados quantitativos de fácil constatação por aqueles que consultaram a documentação de proposta da representante no prazo franqueado a todos os licitantes para vista à documentação do processo na etapa recursal;
k) adicionalmente, entendemos por oportuno também evidenciar a clara correlação entre a justificativa escrita referente ao Subquesito I - Clientes e as informações prestadas no caderno Capacidade de Atendimento apresentado pela representante. Desse modo, esclarecemos que a justificativa escrita "Reduzido número de clientes e atuação predominantemente regional" está em conformidade com o edital uma vez que:
k.1) o edital exige no item 6.6, alínea a, "Subquesito I - Clientes: relação nominal dos seus principais clientes à época da licitação, com a especificação do início de atendimento de cada um deles". A Representante apresentou quatro clientes (BRB, Prefeitura do Rio de Janeiro, Comunidade das Nações e Metrô DF) com identificação nominal e indicação temporal adequadas, ou seja, em conformidade com o edital. Contudo, o mesmo não ocorreu com os demais clientes apresentados em seu caderno Capacidade de Atendimento (peça 5, p. 11) . Isso porque na referida peça, sob o título "clientes atuais e anteriores", a representante tão somente relacionou uma série de logomarcas. Ou seja: no caso desse conjunto de logomarcas, a "especificação do início de atendimento de cada um deles" não foi informada, faltando clareza, portanto, sobre quais desses clientes estavam sendo atendidos "à época da licitação", motivo pelo qual os clientes constantes da peça 5, p. 11, foram desconsiderados pela Subcomissão já que tal informação não estava de acordo com as regras do edital; e
k.2) as informações, da forma como apresentadas pela representante, não foram consideradas aptas a demonstrar a abrangência regional dos clientes, sendo certo que este dado se mostra relevante para avaliação comparativa do porte dos clientes apresentados pelas licitantes;
l) sendo assim, não se mostrou razoável a expectativa da representante, na etapa recursal do processo de seleção, de ter cumprido "integralmente o subquesito em questão" o que a levaria à pontuação máxima, como se o julgamento não dependesse de uma análise do subquesito quanto "ao porte e à tradição" dos clientes;
m) ainda quanto ao subquesito "Clientes", a representante citou, na etapa recursal, a licitante Propeg para questionar a pontuação recebida. Diante disso, entende-se pertinente oferecer aqui um exame comparativo entre as informações prestadas pelas duas agências no âmbito do certame em questão. Os clientes apresentados por cada uma foram:
	Cálix
	Propeg

	¿ Banco de Brasília - BRB  
¿ Prefeitura do Rio de Janeiro 
¿ Comunidade das Nações 
¿ Companhia do Metropolitano do Distrito Federal - Metrô/DF
	¿ Caixa Econômica Federal
¿ Petrobras 
¿ Ministério do Turismo 
¿ BNDES
¿ Casa Civil SP/Governo do Estado de São Paulo 
¿ Governo do Distrito Federal
¿ Governo do Estado de Pernambuco 
¿ Governo do Estado do Rio de Janeiro 
¿ Secretaria de Turismo, Esporte e Lazer do Recife 
¿ Prefeitura Municipal de Salvador 
¿ Senac 
¿ M. Dias Branco 
¿ Casa & Vídeo

n) tendo em vista que o estabelecido em edital, a saber "item 7.2.2, alínea a, Subquesito I - Clientes: o porte e a tradição dos clientes, como anunciantes publicitários, e o período de atendimento a cada um", é possível observar de forma bastante clara e objetiva as diferenças quanto ao porte e à tradição dos clientes apresentados por cada uma das licitantes;
o) ou seja, ao empreender o exame comparativo a partir das informações prestadas pela representante e pela Propeg, não foi constatada equivalência entre as duas licitantes no que tange ao porte e à tradição dos clientes, como anunciantes publicitários. Isso porque a relação apresentada pela Propeg incluiu clientes de grande porte e com tradição como anunciantes publicitários, a saber: Caixa Econômica Federal e Petrobras, além de outros clientes expressivos como Ministério do Turismo, Governos Estaduais e Casa & Vídeo;
p) ainda na documentação referente à fase recursal, a representante questionou a Subcomissão a respeito dos clientes BRB e Terracap. Em resposta, foi esclarecido que o cliente BRB já havia sido considerado na nota atribuída ao subquesito, enquanto o cliente Terracap foi desconsiderado por não estar de acordo com o edital uma vez que se tratava de uma das logomarcas listadas na peça 5, p. 11 (caderno Capacidade de Atendimento) ;
q) mais uma vez demonstra-se, a partir da análise do Subquesito I - Clientes, que a gradação da nota depende sobremaneira da comparação entre as informações apresentadas pelas diferentes licitantes, o que dispensaria maior detalhamento sobre as justificativas dos descontos atribuídos, pois o simples cotejo entre as duas relações de clientes apresentadas já nos permite concluir que a nota atribuída à licitante Cálix foi adequada frente às demais;
r) dessa forma, reitera-se que as motivações para a pontuação atribuída à representante evidenciam o racional empregado para tanto. Adicionalmente, ressalta-se que foram utilizados os mesmos critérios avaliativos nas duas últimas licitações empreendidas no BNDES, sem que tivesse havido questionamento por parte das licitantes participantes e dos órgãos de controle que sinalizasse qualquer inconsistência nos critérios de fundamentação e metodologia de avaliação adotados;
s) desse modo, seguindo os exemplos anteriores e atenta às boas práticas de outros certames, prezando pela lisura e pelo rigor do processo, entende-se que o julgamento realizado pela Subcomissão Técnica está em conformidade com o edital em questão.
Manifestação da Sociedade Empresarial McCann Erickson Publicidade Ltda. (peças 64-65) :
8.	Quanto à ausência de justificativas escritas das razões que fundamentaram as pontuações em cada subquesito relacionado ao Quesito 2, conforme exigido no subitem 7.3.1.1 do edital, a empresa McCann Erickson Publicidade Ltda. apresentou suas alegações para cada subquesito, na forma a seguir transcrita (peça 64, p. 8-20) :
a) Subquesito I - Clientes
a.1) o critério de análise definido pelo edital quanto a este subquesito era: "7.2.2 Quesito 2 - Capacidade de Atendimento a) Subquesito I - Clientes: o porte e a tradição dos clientes, como anunciantes publicitários, e o período de atendimento a cada um";
a.2) a motivação apresentada pelo BNDES no julgamento é suficiente, à vista da notoriedade do motivo e da disparidade entre a Cálix e a McCann;
a.3) a Cálix apresentou quatro fichas de clientes, apenas, em formato aderente às normas do edital. Um dos clientes apresentados é o BRB, que tem expressão local e não figura nem entre os trinta maiores bancos do país. O cliente não reflete nem porte nem tradição como anunciante publicitário. O BRB é apresentado como cliente desde 2014 (embora seja um banco público) . Interessante apontar que o contrato já perdura por período superior ao admitido pela legislação. Em todo caso, seriam seis anos de atendimento. Além do BRB, a Cálix apresentou-se como agência do Metropolitano do Distrito Federal, empresa de expressão meramente local, cuja verba publicitária certamente não chega a um milhão de reais por ano, sem nenhum porte nem tradição como anunciante (seria cliente desde 2015, são cinco anos, portanto) ;
a.4) outro cliente apresentado pela Cálix é uma Igreja Evangélica, cujo mercado e objeto não guardam qualquer relação de afinidade com o Banco Nacional de Desenvolvimento Econômico e Social (BNDES) . São cinco anos de relacionamento declarado, com uma entidade sem qualquer porte ou tradição como anunciante. Por fim, a Cálix apresentou-se como agência da Prefeitura da Cidade do Rio de Janeiro, que, além de ter uma dimensão absolutamente local, não tem disponibilidade financeira para investimentos e publicidade. Vale lembrar que o contrato foi recém celebrado e não há atividades relevantes listadas. O relacionamento, aqui, não perfazia sequer 1 (hum) ano;
a.5) reforça a falta de porte e de tradição como anunciantes o fato de que as peças apresentadas (repertório) correspondem a ações apenas locais, inclusive as da Prefeitura do Rio de Janeiro, relacionadas a comportamento da população local diante da pandemia. Tal é a inexpressividade da lista de clientes apresentada, que o Repertório sequer contém peças de dois desses quatro clientes apresentados. Contém apenas peças de projeção local relativos ao BRB e ao Metrô-DF, além de uma peça local da CAESB. O total de tempo de atendimento de todos os clientes da Cálix, somados, totaliza 16 anos;
a.6) portanto, é evidente a desconexão entre os clientes apresentados (e sua projeção) e a identidade e necessidade do BNDES. Mais do que isso, à vista dos critérios enunciados pelo item 7.2, a nota da Cálix poderia ser zero, ou uma fração entre zero e hum;
a.7) se comparada a apresentação da Cálix para o subquesito "Cliente", com a apresentação da McCann, fica mais do que justificada a necessária distinção de notas. A McCann apresentou uma lista de treze clientes de projeção nacional e mundial;
a.8) a McCann, além de Chevrolet, Coca-Cola, Nestlé, L´Oréal, Mastercard, Microsoft, Seara, Latam, Americanas, Estácio, Sabesp e Exército da Salvação, apresentou-se como agência de publicidade do Banco do Brasil, a instituição financeira mais importante e de maior abrangência do país. São treze clientes de projeção nacional (e global) de elevado peso, reconhecidos por peças publicitárias de imenso impacto e abrangência, a serem confrontados com quatro clientes de abrangência local (no máximo regional) , com orçamentos limitadíssimos, e sem qualquer campanha de impacto, além do tempo de relacionamento limitadíssimo com a Cálix;
a.9) só para ilustrar, tomado um único cliente - a Chevrolet - a McCann tem oitenta e dois anos de atendimento. Em outras palavras, um único cliente da McCann oferece um cliente de porte e tradição como anunciante infinitas vezes superior a todos os clientes da Cálix somados, e um tempo de relacionamento quase seis vezes superior ao de todos os clientes da Cálix, ou de sua própria existência;
a.10) considerados todos os clientes da McCann apresentados, em termos de porte e tradição como anunciantes, e considerado o tempo de atendimento, a Cálix mereceria nota zero, contra a nota máxima da McCann. Isso é o que objetivamente se esperaria, dado a incrível disparidade entre as agências;
a.11) portanto, a Cálix não foi prejudicada, mas muito beneficiada pelos critérios de julgamento efetivamente aplicados. Não tem razão alguma em confrontar as notas resultantes. Em outras palavras, a nota reconhecida à Cálix (3,5) , de um total possível de 7, é muito maior do que deveria ser, comparativamente à McCann, considerados os critérios do item 7.2;
a.12) a Cálix não reúne nem 1/3 dos clientes que a McCann apresentou. A Cálix não oferece qualquer cliente de porte nacional como anunciante, nem qualquer cliente com a tradição, como anunciante, comparável a qualquer dos clientes apresentados pela McCann;
a.13) em termos de tempo de atendimento, a Cálix tem apenas 5% do tempo de atendimento apresentado pela McCann. A Cálix não deveria, em qualquer comparação objetiva com a McCann, atingir qualquer nota para esse subquesito, que não fosse uma mera fração;
a.14) a Cálix tenta, na verdade, gerar uma dúvida formal que não existe na apreciação do processo - a alegada insuficiência de motivação não se sustenta. A suspeição formal (falsa) levantada pela Cálix não tem qualquer amparo no material constante dos autos;
a.15) uma vez avaliado o processo e o material que o compõe, fica absolutamente claro inexistir qualquer irregularidade ou imperfeição na apuração e no resultado do certame. Aliás, ficou claro que, ao utilizar-se um critério puramente objetivo, a Cálix teria que ter sua nota rebaixada (4 clientes locais e inexpressivos contra 13 clientes nacionais/globais de marcante presença da McCann, cada um com uma história longa que, somados tempo de atendimento de cada um, chega-se a quase três séculos) ;
b) Subquesito II - Profissionais:
b.1) O critério definido pelo edital era: "7.2.2 Quesito 2 - Capacidade de Atendimento b) Subquesito II - Profissionais: a experiência dos profissionais da Licitante em atividades publicitárias e a adequação das quantificações e qualificações desses profissionais às necessidades de comunicação publicitária do BNDES";
b.2) a mesma realidade retratada na diferença entre a McCann e a Cálix, em termos de clientes, se reflete no campo dos profissionais;
b.3) a desproporcionalidade entre uma e outra é notória, em todos os níveis. Já no comando, a desproporção é imensa - isso sem contar com a história e tradição dos profissionais da McCann;
b.4) o cargo de CEO da McCann, por exemplo, já ocupado por Washington Olivetto, é atualmente ocupado por Hugo Rodrigues. Uma breve pesquisa na internet, ou em seu currículo, integrante da proposta técnica, permite compreender o abismo que separa o peso dos profissionais no comando de cada uma das agências;
b.5) o CEO da McCann é publicitário prestigiado no mercado, vencedor, sozinho, de três prêmios Caboré, 17 "Leões" em Cannes e 20 "Effies";
b.6) todos os profissionais da agência Cálix, juntos, não possuem o prestígio e a premiação de um único profissional da McCann. Kevin Zung, COO da McCann, tem experiência internacional e acumula 11 "Leões" em Cannes. A lista de profissionais, que reúnem não apenas experiência, mas posições de extremo destaque no mercado, é incomparável;
b.7) não só em qualidade, mas em números, a McCann conta com mais de 450 profissionais em suas equipes - altamente estruturadas;
b.8) a Cálix, por sua vez, embora possua profissionais de respeito em seus quadros, não conta com sequer 10% do contingente da McCann, nem premiações, nem projeção semelhante no seu corpo profissional. Qualquer critério objetivo de comparação levaria a Cálix a uma nota inferior a 10% da nota que deveria ser atribuída à McCann;
b.9) de um total de 4 pontos possíveis, a McCann justificadamente obteve a nota 4 (e nem poderia ser diferente) , enquanto a Cálix - que não mereceria mais do que 0,4, por critério comparativo objetivo (no qual tenta fundamentar a derrubada da licitação) - recebeu um elevado e surpreendente 3,3 - uma nota apenas 17,5% inferior à da McCann;
b.10) como se pode ver, a Cálix foi, na verdade, beneficiada e não prejudicada, no julgamento das propostas;
c) Subquesito III - Infraestrutura:
c.1) O critério definido pelo edital era: "7.2.2 Quesito 2 - Capacidade de Atendimento c) Subquesito III - Infraestrutura: a adequação da infraestrutura e das instalações que estarão à disposição do BNDES na execução do contrato";
c.2) embora a Cálix indique como infraestrutura até mesmo os aparelhos gravadores de DVD, o volume e os sistemas da Cálix são evidentemente muito inferiores em quantidade, sofisticação e qualidade, se comparados aos da McCann;
c.3) a McCann, por exemplo, tem um parque de computadores da Apple (Macintosh) de 174 equipamentos, contra 24 equipamentos da mesma marca apresentados pela Cálix (cerca de 1/6) . Se considerados os PCs, a McCann conta com quase 300 equipamentos, contra cerca de 50 apresentados pela Cálix (cerca de 1/6) . Isso sem mencionar o datacenter externo e os 76 servidores da McCann;
c.4) e não se trata só de quantidade, mas de qualidade e possibilidades de interação entre as unidades do Rio de Janeiro, Brasília e São Paulo, com datacenter externo, equipamentos de videoconferência de última geração, integração plena e, ainda, um sistema de compliance ("SOX Compliance") adotado pela McCann e que garante o melhor padrão de integridade e proteção para dados críticos e informações sensíveis - um valor absolutamente necessário, hoje, no relacionamento com a administração pública;
c.5) enfim, a McCann tem, e a Cálix não tem, infraestrutura para uma excelente execução contratual, em nível nacional e internacional, com integridade, elevado profissionalismo e padrão de qualidade de excelência internacional;
c.6) é notória a diferença de infraestrutura oferecida pela McCann, se comparada com a Cálix, apta a servir e beneficiar o BNDES, pelo mesmo preço. Destaque-se, nesse sentido: o volume de equipamentos, o tamanho físico da empresa e sua distribuição nos principais centros políticos e econômicos nacionais, mas sobretudo o grau de sofisticação da infraestrutura da McCann, o nível de compliance e a experiência acumulada por décadas, inclusive no atendimento do BB, é objetivamente muito superior à apresentada pela Cálix - o que justificaria, inclusive, que a Cálix obtivesse uma nota não superior a 20% da nota reconhecida à McCann nesse subquesito;
c.7) no entanto, a nota atribuída à Cálix é apenas 20% inferior à nota atribuída à McCann, de modo que a Cálix foi beneficiada na atribuição de notas, já que a desproporção de infraestrutura entre as agências é evidente, e sugeriria uma diferença de pontuação, na verdade, muito maior;
d) Subquesito IV - Sistemática de Atendimento:
d.1) o critério definido pelo edital era: "7.2.2 Quesito 2 - Capacidade de Atendimento d) Subquesito IV - Sistemática de Atendimento: a funcionalidade do relacionamento operacional entre o BNDES e a Licitante";
d.2) em nove páginas, repletas de informações concretas e objetivas, resultado de trabalho organizacional altamente especializado e de todo know-how decorrente de mais de 80 anos de atuação e da interação com a IPG Group, a McCann detalha, em texto e gráficos, sua metodologia de trabalho;
d.3) parte da exposição demonstra os pilares do seu trabalho, explicando como a metodologia é objetivamente implementada, como realiza a Gestão Ativa de Projetos (NO-GAP) , quais as áreas envolvidas e suas missões, com precisão, além de seu fluxo de trabalho. O modelo é reconhecido e aprovado pelos principais anunciantes do país - vide lista de clientes - por seleção conduzida pelos diretores e executivos mais respeitados do país em matéria de publicidade;
d.4) a Cálix, por sua vez, fez uma descrição pobre, atrelada apenas ao uso de sistemas (Publi Manager) e métodos conhecidos ("PMBOOK (PMI) " e "Kanban") , sempre remetendo-se ao lugar comum da "multidisciplinariedade" - que pode ser compreendida também como falta de estrutura organizacional mais sofisticada. Àqueles com expertise de mercado, salta aos olhos a diferença de profissionalismo e de sofisticação no atendimento, com impactos diretos na funcionalidade do relacionamento e da operacionalização dos serviços;
d.5) uma rápida vista no material apresentado por cada uma das agências permite perceber que, mais uma vez, há uma diferença evidente no nível de profissionalismo e sofisticação do sistema de atendimento da McCann em comparação com o da Cálix;
d.6) deste modo, é impossível supor que a nota atribuída à Cálix pudesse ser sequer semelhante à nota reconhecida à McCann e, mais uma vez, é inevitável concluir-se que o resultado do julgamento é mais favorável a Cálix do que, na verdade, deveria ser;
d.7) na prática, é forçoso concluir que a McCann oferta uma capacidade de atendimento superior, também nesse subquesito, pelo mesmo preço;
e) Subquesito V - Informação de Marketing:
e.1) o critério enunciado, neste subquesito, refere-se à relevância e à utilidade das informações de marketing e comunicação, das pesquisas de audiência e da auditoria de circulação e controle de mídia que a licitante colocará regularmente à disposição do BNDES;
e.2) a Cálix apresentou suas ferramentas, relacionando os nove serviços de que dispõe: "Kantar Ibope Media - Media Workstation", "Kantar Ibope Media - Monitor Evolution", "Tom Micro", "Marplan", "Estudo CEnP IVC (Instituto Verificador de Circulação) ", "Anuário de Mídia", "IPC Maps" e "ComScore";
e.3) mesmo considerando o anuário de mídia uma ferramenta - embora não seja mais do que um catálogo - o volume de ferramentas disponibilizados pela Cálix é o equivalente a pouco mais de 25% do volume de ferramentas apresentadas pela McCann (34 relacionadas) ;
e.4) e não é só de quantidade que se trata, mas de sofisticação e da forma como essas ferramentas são articuladas, atualizadas e operadas internamente. Em primeiro lugar, a articulação das ferramentas se dá no contexto dos Labs, que pode ser definido como metodologia de trabalho pensada e personalizada para o desenvolvimento das marcas em várias frentes da comunicação/negócio, como exposto detalhadamente na proposta, e que potencializa o uso das ferramentas de modo coordenado;
e.5) ademais, a McCann mantém atualização constante, seja sobre as novidades de mercado, seja sobre a atualização das próprias ferramentas. Um exemplo é a ferramenta do Ibope, cuja versão apresentada pela Cálix já é inferior em comparação à que a McCann utiliza atualmente. Trata-se do "Media Workstation (Kantar Ibope Media ou Planview) " apresentado por ambas. A McCann, por sua vez, já atualizou e, atualmente, utiliza um software muito mais avançado e que o substitui: o "Instar Analytics (Kantar Ibope Media) ", para análise de TV e vídeo. Isso demonstra como a McCann é veloz e extremamente atenta também em termos de atualizações;
e.6) a McCann investe efetivamente em pesquisa, utilizando seu porte como alavanca para desenvolvimento de seus serviços e obtenção das ferramentas mais avançadas, inclusive as de alto valor de mercado. Um exemplo é o "Euromonitor Externa de mercado", que é fornecedor global de inteligência estratégica, trazendo informações históricas, tendências e previsões para cada país;
e.7) além disso, a McCann integra um grupo global, e essa condição lhe dá acesso a "Ferramentas Proprietárias", exclusivas do grupo IPG (Interpublic Group, do qual a McCann faz parte) , com alto grau de desenvolvimento, utilizadas globalmente e localmente. Um exemplo é o "Moments" e o "Accelerator", que identificam o melhor mix de meios de acordo com os objetivos de marketing. A Cálix não dispõe de qualquer condição comparável;
e.8) por oportuno, vale retomar e destacar que, como exposto na proposta técnica, a McCann desenvolveu uma metodologia própria, que tem sido grande diferencial nas estratégias de grandes marcas para alcançarem seu público da maneira mais produtiva, eficiente, multidisciplinar e baseada em dados seguros (os Labs) - articulando essas ferramentas;
e.9) como apresentado na proposta técnica, essa metodologia foi desenvolvida inicialmente em um projeto para a Coca-Cola, em 2011, sendo que seu uso foi expandido para outras marcas de expressão, que têm adotado o modelo implementado pela McCann, como Nestlé e Seara;
e.10) a apresentação das ferramentas, pela McCann, em atenção ao previsto no edital como critérios de avaliação, não apenas destaca a relevância e a utilidade das ferramentas, como relaciona a exemplos práticos sobre sua utilidade e relevância;
e.11) nesse contexto, o desequilíbrio notório entre a capacidade de atendimento da Cálix, se comparado ao da McCann, na prática, é brutal - e não se reflete adequadamente em uma simulação fictícia, tomada isoladamente;
e.12) ademais, neste subquesito como nos demais, a vantagem objetiva da McCann sugere uma diferença de notas ainda maior do que a atribuída pela Comissão em comparação com as atribuídas à Cálix: o volume (quantidade) , a sofisticação na organização dos elementos disponíveis e o reconhecimento latente de mercado, pelas grandes marcas, com demonstração da utilidade e relevância das ferramentas, denotam que a Cálix não mereceria uma nota superior ao equivalente a 1/6 da nota atribuída à McCann.
Item "a.2": ausência de clareza nas justificativas que fundamentaram as pontuações em cada quesito, de modo a permitir que os licitantes possam identificar de forma efetiva os critérios utilizados para atribuição dos pontos de suas propostas, em possível afronta ao princípio do julgamento objetivo; 
Fundamento legal ou jurisprudencial: arts. 157 e 250, inciso V, do RI/TCU;
Manifestação da Unidade Jurisdicionada (peças 54-57 e 62-63) :
9.	Em resposta, o BNDES informou que:
a) em relação à clareza nas justificativas que fundamentaram as pontuações em cada quesito, com a devida vênia, entendemos que a Subcomissão empreendeu esforços no sentido de evidenciar a realização do exame comparativo das propostas técnicas, como versa o edital;
b) nesse sentido, resgata-se abaixo esclarecimento prestado à representante à época do recurso administrativo. Na ocasião, a representante reivindicava a majoração de sua pontuação a partir da comparação da sua nota com a das licitantes Propeg e Briviacom no Subquesito IV - Estratégia de Mídia e Não Mídia do Quesito 1 - Plano de Comunicação Publicitária (Invólucro I) . Ao analisar a demanda da representante, a Subcomissão Técnica destacou as motivações para a sua pontuação, utilizando um quadro comparativo para tanto;
c) Como se vê abaixo, a Representante apresentou defesa do mix de meios "parcialmente embasada" enquanto as licitantes Propeg e Briviacom tiveram sua defesa do mix de meios "embasada". Além disso, a Representante demonstrou "insuficiência de dados para o público-alvo secundário", enquanto Propeg e Briviacom contemplaram ambos os públicos-alvo;
	Mídia Cálix
	Estratégia de Mídia:
- defesa do mix de meios e da seleção de veículos parcialmente embasada em pesquisas, com estratégia para o público-alvo prioritário fundamentada de forma satisfatória, mas insuficiência de dados para o público-alvo secundário;
- proposta superficial do uso dos recursos próprios de comunicação do BNDES;
- Seleção de veículos para o meio internet prejudicada por entendimento equivocado das regras do edital.

	Mídia Propeg
	Estratégia de Mídia:
- defesa do mix de meios embasada em pesquisa para públicos-alvo prioritário e secundário, com algumas inconsistências no que condiz à seleção de veículos;
- demonstrou simulação de parâmetros de cobertura e frequência.

	Mídia Briviacom
	Estratégia de Mídia:
- defesa do mix de meios embasada em pesquisa, mas dados insuficientes para seleção de meios (internet) ;
- públicos-alvo contemplados;
- uso de recursos próprios da BNDES bem explorado;
- inconsistências identificadas entre cronograma e peças propostas.

d) ou seja, a Subcomissão buscou, por meio da padronização no uso de determinados termos, demonstrar de forma clara e objetiva a diferença entre as três propostas técnicas e, consequentemente, a motivação para a pontuação atribuída a cada uma;
e) também no que tange aos quesitos do Invólucro 3, a Subcomissão Técnica empregou termos capazes de traduzir a gradação das notas atribuídas. Dessa forma, no intuito de explicitar tal racional, seguem abaixo tabelas comparativas. Para fins de exemplificação, foi adotado o seguinte recorte: as vencedoras do certame e as licitantes que, assim como a representante, tiveram o aspecto regional observado na avaliação realizada;
f) o segundo recorte se justifica na medida em que a representante afirma que teria sido prejudicada por um suposto "preconceito" contra agências de atuação regional. Assim, foram consideradas as seguintes licitantes acompanhadas de suas respectivas pontuações (em absoluto e proporcionalmente) :
- Propeg (39,66 ou 99,15% da pontuação total) ;
- McCann (39,23 ou 98,07% da pontuação total) ;
- Fields (35,77 ou 89,4% da pontuação total) ;
- Ampla (35,07 ou 87,6% da pontuação total) ;
- Briviacom (32,17 ou 80,4% da pontuação total) ;
- Agência Nacional (30,20 ou 75,5% da pontuação total) ;
- Cálix (29,40 ou 73,5% da pontuação total) ;
g) buscando demonstrar o racional empregado no julgamento das propostas técnicas, são apresentadas a seguir tabelas comparativas extraídas das respectivas planilhas de julgamento da Subcomissão Técnica:
g.1) Quesito 2: Capacidade de Atendimento
	Licitante
	Pontuação
	Comentário

	Propeg
	19,8
	De modo geral, a licitante atende aos requisitos do edital. Equipe de Produção enxuta (sem menção a RTVC) 

	McCann
	19,7
	Atende de forma satisfatória aos itens do edital. Sistemática de atendimento embasada, mas sem indicar referencial de prazos.

	Fields
	17,43
	De forma geral, atende satisfatoriamente aos itens do edital. Clientes predominantemente do setor público com atuação regional e nacional. Informações de marketing para digital limitadas.

	Ampla
	16,6
	Clientes de médio a grande porte com atuação regional e nacional. Profissionais adequados aos cargos que ocupam. Infraestrutura satisfatória. Informação de Marketing traz maioria das ferramentas.

	Agência Nacional
	16,2
	Clientes de atuação regional, predominantemente do setor público e, em alguns casos, com histórico recente de atendimento.

	Briviacom
	15,23
	Clientes de médio a grande porte de diferentes mercados e atuação regional. Descrição de equipe pouco detalhada, com indicação de apenas uma profissional para Mídia. Informações superficiais sobre infraestrutura. Metodologia de atendimento não aprofundou características operacionais. Informação de Marketing satisfatória.

	Cálix
	13,8
	Reduzido conjunto de clientes e atuação predominantemente regional. Foram observadas inconsistências na sistemática de atendimento (equipe de Mídia e prazos) .

g.2) Quesito 3: Repertório
	Licitante
	Pontuação
	Comentário

	Propeg
	9,93
	Peças com traços de originalidade e bem executadas, atendendo a clientes de diferentes mercados. De forma geral, soluções criativas claras e objetivas.

	McCann
	9,63
	Soluções criativas com traços de originalidade e bem executadas de modo geral. Fichas técnicas parcialmente precisas quanto a público-alvo e desafio de comunicação (Filme TV - Chevrolet - Como deveria ser / Spot - Banco do Brasil - Era, Virou) .

	Ampla
	9,16
	De forma geral, apresentou soluções criativas satisfatórias, com adequação das mensagens. Boa qualidade na execução das peças.

	Fields
	9,03
	Peças bem acabadas, com soluções que exploram diferentes linguagens e recursos criativos. No entanto, em alguns casos, foram pouco precisas quanto ao objetivo de comunicação e à adequação ao público-alvo.

	Briviacom 
	8,83
	De forma geral, soluções apresentaram traços de originalidade e se mostraram adequadas aos públicos-alvo. Qualidade da impressão das peças 7 e 9 comprometeu avaliação.

	Agência Nacional
	7,83
	Apresenta traços de originalidade, mas de forma geral as peças poderiam ser mais bem acabadas em termos de finalização de áudio e apelo visual. Repertório pouco diversificado quanto aos temas abordados.

	Cálix
	7,76
	De forma geral, peças com poucos traços de originalidade e acabamento com qualidade regular. Mensagens parcialmente precisas.

g.3) Quesito 4: Relatos de Solução de Problemas de Comunicação
	Licitante
	Pontuação
	Comentário

	Propeg
	9,93
	Apresentou planejamento estratégico propondo soluções adequadas ao público-alvo. Desafios de comunicação complexos com resultados satisfatórios.

	McCann
	9,9
	Estratégia consistente. De forma geral, demonstrou com clareza relação entre solução publicitária e objetivos alcançados. Argumentação em favor da relevância dos resultados poderia ter sido mais aprofundada (Banco do Brasil) .

	Fields
	9,3
	Relatos apresentaram planejamento estratégico integrado atendendo a complexos desafios de comunicação. A licitante conseguiu evidenciar resultados de forma satisfatória, ainda que tenha sido observada adequação parcial de uma das peças ao público-alvo. Vídeo "Projeto Especial Live #CBLoL" foi desconsiderado por se tratar de videocase.

	Ampla
	9,3
	Estratégia consistente. Demonstrou relação entre solução publicitária e objetivos alcançados. Argumentação em favor da relevância dos resultados poderia ter sido mais aprofundada.

	Briviacom 
	8,1
	Estratégia satisfatória frente a desafios de moderada complexidade. Demonstrou relação entre solução publicitária e objetivos alcançados, mas argumentação em favor da relevância dos resultados foi pouco consistente.

	Cálix
	7,83
	Relatos demonstraram planejamento estratégico, ainda que argumentação tenha sido superficial. Foram apresentados bons resultados nas pesquisas de recall. No entanto, correlação entre soluções criativas e resultados alcançados poderia ter sido melhor evidenciada.

	Agência Nacional
	6,16
	Planejamento estratégico descrito pela licitante foi insuficiente, com público-alvo e estratégia de mídia pouco desenvolvidos. Resultados apresentados foram insuficientes. No Relato n° 1, a "Peça 2 - Ação Diferenciada Cinema" foi desconsiderada por se tratar de videocase.

h) ao definir a sua metodologia de trabalho, a Subcomissão Técnica teve o cuidado de buscar referências e lições aprendidas nos certames anteriores do BNDES, com o intuito de certificar-se de que sua atuação estaria em perfeita consonância não só com o instrumento convocatório e os normativos vigentes, mas também com as práticas já consolidadas;
i) ao optar por seguir o mesmo padrão para as justificativas escritas das notas atribuídas às propostas técnicas, já adotado em licitações anteriores tanto pelo BNDES como por outros órgãos e entidades públicas, a Subcomissão teve o entendimento de que sua metodologia seria adequada e suficiente para expor a motivação das avaliações empreendidas;
j) além disso, na redação das justificativas, adotou-se vocabulário e linguajar técnicos, próprios do universo de comunicação publicitária, justamente por acreditar que estes seriam de fácil compreensão para os profissionais da área de atuação e das empresas licitantes de modo geral. Portanto, a forma empregada na avaliação das propostas e sua motivação são de alcance integral para todas as licitantes, como a qualquer outra empresa do setor que porventura tivesse participado da licitação;
k) diante do exposto, com a devida vênia, reiteramos que corrobora com o nosso entendimento anterior (quanto à lisura e ao rigor do julgamento técnico realizado) o fato de que não apenas nesta, mas nas últimas duas licitações realizadas pelo BNDES para contratação de serviços de publicidade, as justificativas apresentadas na avaliação dos quesitos e subquesitos seguiram o mesmo padrão aqui apresentado.
Manifestação da Sociedade Empresarial McCann Erickson Publicidade Ltda. (peças 64-65) :
10.	Quanto à ausência de clareza nas justificativas que fundamentaram as pontuações em cada quesito, a empresa McCann Erickson Publicidade Ltda. apresentou esclarecimentos sobre motivação e julgamento dos quesitos 3 e 4, na forma a seguir transcrita (peça 64, p. 20-27) :
a) Quesito 3 - Repertório:
a.1) a McCann apresentou, em seu Repertório, duas peças de campanhas do Banco do Brasil, duas peças de campanhas da Mastercard, três peças de campanhas da Coca-Cola, uma peça do Hospital do Amor (antes conhecido como Hospital de Câncer de Barretos) , uma peça de campanha publicitária da Seara e uma peça de campanha publicitária da L´Oréal. Uma dessas peças, o filme para o "Hospital do Amor", foi premiada em Cannes;
a.2) em apenas dois casos a Subcomissão, injustamente, cumpre dizer, considerou pouco precisas as informações sobre público-alvo e desafio de comunicação da McCann. Daí, o desconto de nota final, que o descolou do máximo possível, para a McCann;
a.3) vale mencionar que a qualidade da produção, da execução e do acabamento das peças é latente - e evidentemente muito superior ao Repertório trazido pela Cálix. E isso é plenamente confirmado não apenas pela premiação em Cannes, mas também pela ampla e notória presença de grandes marcas, de porte, e pela expressão publicitária;
a.4) é incomparável o porte do Repertório apresentado pela McCann, se confrontado ao apresentado pela Cálix (peças de expressão local, com desafio de comunicação limitados, de pouca ou nenhuma originalidade, pouca clareza nas mensagens e qualidade apenas regular) ;
a.5) a McCann possui um Repertório imensamente mais relevante, criativo, alinhado a desafios muito mais amplos e agudos, muito precisos e de qualidade inegavelmente superior - de nível internacional, cumpre dizer. A desproporção no Repertório apresentado por uma e outra é evidente. Nenhum prêmio, sequer local, está associado a qualquer das peças da Cálix;
a.6) do ponto de vista da apreciação publicitária, a justificativa anotada nas planilhas, diante da notoriedade dos fatos, é muito mais do que suficiente para o controle perfeito da regularidade dos atos. Reflete, com suficiência, os motivos que, objetivamente, induzem uma nota expressivamente mais alta à McCann do que à Cálix, nesses quesitos;
a.7) vale destacar, ainda, que os atributos para o desconto de notas da Cálix estão precisamente apontados, e são convergentes com os descontos (ou até benevolente, diante do método comparativo) : peças com poucos traços de originalidade, acabamento com qualidade apenas regular e mensagens parcialmente precisas;
a.8) portanto, é coerente com o método comparativo, e se reflete no Repertório, a deficiência ou mera regularidade (sem destaques positivos) apontada objetivamente para cada um dos elementos de julgamento do quesito Repertório, diante da grandiosidade do repertório da McCann;
a.9) a peça "Desperdício de Água é Ridículo" reflete plenamente as observações dirigidas à Cálix: em nada original (um homem derramando água sobre a própria cabeça) , com mensagem pouco clara (a qual desperdício se refere, exatamente?) . E assim é, em seu conjunto, o material apresentado pela Cálix;
a.10) da mesma forma, a imagem da peça "Tem outro perigo no ar" exige atenção, análise e reflexão até que se compreenda que o foco é o risco a hospitais. E, ainda, assim, pouco acessível à população a quem se dirige. Mesmo um leigo tem essa percepção sobre o desnível entre essa peça, e o Repertório que integra, e as peças e Repertório premiado da McCann que contém peças de ampla divulgação nacional, alto impacto, selecionadas pelos profissionais mais experientes e prestigiados do mercado, diretores de grandes companhias, e com reconhecimento internacional;
a.11) do ponto de vista comparativo, as peças trazidas pela McCann são evidentemente muito superiores em criatividade, originais e bem executadas. Trata-se de uma apreciação publicitária, que envolve certa carga subjetiva, mas é certo que o Repertório é objetivamente muito superior, seja pelos clientes a que se refere, pelo impacto e extensão das peças, seja porque é premiado;
a.12) portanto, justa e isonômica a avaliação publicitária do repertório apresentado pelas agências McCann e Cálix, que chega a ser benevolente com a Cálix;
a.13) assim, em cotejo com os elementos constantes do processo, a motivação declinada é suficiente, e facilmente compreensível para qualquer profissional da área, além de ser constatável a sua coerência, mesmo por um leigo;
b) Quesito 4 - Relatos de solução de problemas de comunicação:
b.1) nos termos do item 6.10 do edital, a licitante deveria apresentar dois Relatos de Soluções de Problemas de Comunicação, em que seriam descritas soluções publicitárias propostas pela licitante e implementadas por seus clientes, na superação de desafios de comunicação. Os relatos poderiam ser acompanhados de peças publicitárias (até três) ;
b.2) a McCann trouxe dois relatos: um referente ao Banco do Brasil, correspondente a um desafio de âmbito nacional, de alta complexidade por envolver uma das empresas governamentais mais importantes do país, em matéria de imagem institucional, e no contexto de tensões políticas e de fake-news;
b.3) é inegável que a dimensão e a complexidade do desafio, a que se refere o relato, é incomparável com qualquer situação trazida pela Cálix - talvez comparável, apenas, ao relato trazido pela Propeg, relacionado a Caixa Econômica Federal e Petrobras.
b.4) o segundo relato apresentado pela McCann, a justificar uma boa e merecida nota nesse quesito, diz respeito à Universidade Estácio de Sá - a terceira maior em número de alunos do Brasil à época do relato. A complexidade do desafio é imensa, dado que a solução publicitária tinha por missão reverter um comprometimento financeiro, relacionado a contexto econômico;
b.5) a Cálix, por sua vez, apresentou um relato envolvendo o BRB, um banco regional, de expressividade limitada, com público cativo - servidores públicos locais - envolvendo um problema e uma solução absolutamente corriqueiros e convencionais (oferta de crédito) . Além disso, apresentou peça relacionada à Prefeitura do Rio de Janeiro, também de alcance local, envolvendo a pandemia, tratando de um problema comum e simultaneamente tratado por diversos veículos de forma semelhante;
b.6) além do desnível de problemas apresentados, em termos de complexidade e alcance, a relação entre a campanha realizada em ambos os casos pela Cálix e o atingimento de objetivos não foi bem estabelecida - especialmente no caso da PMRJ. De fato, há relato de que as pessoas se lembravam da campanha, mas isso não significa que os resultados constituem a resposta esperada para a problema. Assim, o desnível técnico justificaria uma diferença de notas muito maior;
b.7) veja-se, nesse sentido, que os critérios definidos pelo edital (item 7.2.4) foram contemplados na avaliação, e são evidentes da mera consulta do material apresentado pelas agências (em comparação) e as motivações apontadas;
b.8) nesse sentido, o subitem "c", do disposto no item 7.2.4 do edital, notadamente no que se refere à complexidade do desafio, mas também quanto à relevância dos resultados obtidos (inclusive por extensão geográfica) , reflete-se plenamente na assimetria de notas atribuídas aos relatos da McCann e da Cálix;
c) a revisão de qualquer nota sob os argumentos trazidos pela Cálix não prestigiaria o critério objetivo, referencial, isonômico e imparcial. Pelo contrário, atentaria contra um processo perfeito, consistente, e de resultados compatíveis com a finalidade da licitação e legítimos.
d) o motivo das notas inferiores atribuídas à Cálix, em método comparativo, frente às atribuídas à McCann, é evidente e notório pela análise de dados objetivos aqui demonstrados em detalhes. O julgamento, correto, por sua vez, levou a licitação a um resultado adequado, vantajoso para o BNDES, e justo para as agências envolvidas;
e) na verdade, da análise acima, percebe-se que o julgamento recomendaria notas ainda mais baixas do que os atribuídos à Cálix, em comparação com a McCann, de modo que não há que se falar em prejuízo a Cálix ou ao BNDES. Pelo contrário, o BNDES obteve com certeza a contratação mais vantajosa;
f) o mero fato de que as motivações são sucintas não tem condão de comprometer o resultado correto e justificado do certame e, na verdade, as motivações revelam-se como suficientes no contexto do processo e diante das evidências destacadas acima, e da consistência e notoriedade dos motivos;
g) a Cálix é uma agência com porte, tradição, capacidade, profissionais, estrutura, ferramentas e clientes muito inferiores aos apresentados pela McCann. Isso é notório e natural, e se refletiu devidamente nas notas atribuídas para os critérios respectivos;
h) a Comissão agiu de forma coerente: ateve-se à análise do conteúdo conceitual das propostas, evitando transformar o procedimento em um tratado de detalhes. Considerou as falhas relevantes, apontou-as, por vezes com excessivo rigor em relação à McCann. Prestigiou, mesmo assim, no razoável, a busca pela melhor licitante, segundo os critérios e procedimentos previstos e aceitos por todos no edital;
i) por fim, não é demais mencionar que os atos administrativos gozam de presunção de veracidade, o que consequentemente inverte o ônus probante, de modo que cumpre àquele que alega o ato lesivo apresentar prova inequívoca de sua desconformidade em relação à juridicidade, o que não ocorreu no presente caso, dado que os motivos sustentam, com folga, como demonstrado, o resultado final da licitação;
j) por todas as razões, e pelos elementos detalhados com objetividade, requer que o resultado da licitação seja reconhecido como regular, justo e vantajoso à administração, com o arquivamento desta representação apresentada pela Cálix sem razão fundada.
Item "b": faculte ao BNDES, nos termos do art. 14, caput, da Resolução 315/2020, manifestar-se, no mesmo prazo, sobre a possibilidade de o Tribunal vir a determinar a anulação ou correção dos atos pertinentes ao certame, notadamente quanto às consequências práticas da implementação dessas medidas e quanto a eventuais alternativas que possam ser adotadas para solução dos apontamentos;
11.	Quanto à possibilidade de o Tribunal vir a determinar a anulação ou correção dos atos pertinentes ao certame, notadamente quanto às consequências práticas da implementação dessas medidas e quanto a eventuais alternativas que possam ser adotadas para solução dos apontamentos, o BNDES assim se manifestou (peça 55, p. 14-29) :
a) primeiramente, cabe recuperar o embasamento legal que normatiza a publicidade de instituições públicas. Quando o BNDES deseja divulgar suas ações institucionais, marca ou produtos por meio da veiculação de peças publicitárias em veículos de comunicação, deve, necessariamente, valer-se dos serviços de uma agência de publicidade, conforme determina o art. 9°, caput, do Decreto 6.555/2008;
b) assim, de acordo com a norma citada, as ações publicitárias realizadas por quaisquer dos integrantes do Poder Público Federal, incluindo-se o BNDES, deverão necessariamente ser executadas/implementadas por agência de publicidade e propaganda, à exceção dos casos dispostos na própria norma;
c) ademais, os serviços de publicidade, definidos pela Lei 12.232/2010 e pela Instrução Normativa 2/2018, da Secretaria Especial de Comunicação Social da Presidência da República, compreendem o conjunto de atividades realizadas integradamente que tenham por objetivo o estudo, o planejamento, a conceituação, a concepção, a criação, a execução interna, a intermediação e supervisão da execução externa e a distribuição de ações publicitárias junto a públicos de interesse;
d) com o objetivo de atender aos mandamentos legais e infralegais, o BNDES vem buscando aprimorar sua governança em comunicação e marketing, ressaltando-se que muitas dessas melhorias advêm de sugestões dessa Casa de Contas. Um dos reflexos dessas sugestões se dá pela aprovação pela Diretoria do BNDES de três importantes documentos: (i) Plano Integrado de Comunicação e Marketing; (ii) Planejamento Anual de Publicidade 2021; e (iii) Regulamento de Publicidade. Todos esses documentos decorrem do esforço institucional contínuo para melhoria de governança de comunicação e marketing;
e) o Plano Integrado de Comunicação e Marketing, por exemplo, está em sua terceira edição no BNDES, tendo sido resultado direto de recomendações do TCU, conforme Acórdão 2765/2018-TCU-Plenário, da relatoria do Ministro Vital do Rêgo (TC Processo 018.225/2017-9) . A necessidade de produzir tal documento levou a um processo de planejamento que hoje se encontra consolidado e contempla o envolvimento não apenas das equipes de comunicação e marketing do BNDES, como também das agências de publicidade e demais fornecedores especializados de serviços nessa área. Sua elaboração decorre do Planejamento Estratégico do BNDES (Plano Trienal) e do Plano de Negócios, revisado anualmente, e resulta em diretrizes para a elaboração do Planejamento Anual de Publicidade;
f) o Planejamento Anual de Publicidade foi feito com o objetivo de organizar os investimentos pretendidos para publicidade ao longo de todo exercício, dando maior previsibilidade à atuação da equipe interna e das agências de publicidade, além de viabilizar a negociação de descontos por volume junto aos veículos, conferindo maior eficiência no uso dos recursos;
g) assim, o Planejamento Anual de Publicidade 2021 apresenta o histórico de investimentos, analisa resultados das campanhas recentes e dispõe sobre a execução tática do Plano Integrado de Comunicação e Marketing 2021, considerando as diretrizes, objetivos de comunicação e execução tática em termos de publicidade, incluindo as campanhas e ações publicitárias pretendidas para o exercício, alocação pretendida para o orçamento, período de realização previsto, abertura por pilares da estratégia e distribuição do investimento por meios;
h) dessa forma, o edital relativo à Concorrência 1/2020 - BNDES buscou retratar todas as diretrizes traçadas nos documentos supracitados, em especial no Planejamento Anual de Publicidade, uma vez que, por determinação legal, se faz necessário contratar as agências de publicidade para materializar tais objetivos. Ao consideramos a eventual anulação do certame em comento como solução aplicável para o deslinde do feito, devemos sopesar que, além de toda a sistemática de criação de um novo edital e, por consequência, o decurso de prazo que isto implicaria, o próprio planejamento anual demandaria adequações;
i) no que tange à possibilidade de o Tribunal vir a determinar a anulação do certame ou a correção dos atos pertinentes a ele, conforme apontado na alínea "b" do ofício 12752/2021-TCU/Seproc, entende-se ser oportuno evidenciar cinco consequências principais, a saber:
i.1) paralisação imediata dos contratos vigentes e das ações de comunicação publicitárias do BNDES (atuais e futuras) de maneira irremediável;
i.2) comprometimento severo da capacidade de interlocução do BNDES com diferentes setores da sociedade brasileira, com consequente limitação da divulgação de informações relativas à prestação de contas e transparência da instituição, bem como prejuízo ao enfrentamento dos efeitos econômicos e aos impactos sociais da pandemia do coronavírus;
i.3) forte impacto na consecução dos objetivos de negócio do BNDES, conforme disposto no Plano Trienal e demais documentos referentes à execução dos compromissos do BNDES junto à sociedade brasileira;
i.4) retrocesso nos esforços do BNDES de transparência e ampliação do conhecimento da população brasileira sobre sua atuação;
i.5) impacto na consecução dos objetivos de negócio do BNDES para além de 2021;
j) por fim, quanto às alternativas a serem adotadas para a solução dos apontamentos, cabe informar que já foram mapeadas diversas melhorias para certames futuros, dentre as quais destaca-se: 
j.1) previsão de metodologia, no respectivo instrumento convocatório, para as justificativas atribuídas aos descontos nos quesitos e subquesitos das propostas técnicas;
j.2) previsão detalhada, no respectivo instrumento convocatório, dos critérios utilizados para gradação das notas dos diferentes quesitos e subquesitos dos licitantes participantes;
j.3) avaliação quanto à pertinência/necessidade de avaliações individualizadas, de forma que fique consignado em ata os critérios utilizados por cada julgador com as justificativas particulares para cada nota.
Análise das questões versadas nestes autos à vista das informações prestadas pelo BNDES e pela Sociedade Empresarial McCann Erickson Publicidade Ltda.
12.	As questões controvertidas, neste ponto do processo, podem ser assim resumidas:
a) ausência de justificativas escritas das razões que fundamentaram as pontuações em cada subquesito relacionado ao Quesito 2, conforme exigido no subitem 7.3.1.1 do edital; 
b) ausência de clareza nas justificativas que fundamentaram as pontuações em cada quesito, de modo a permitir que os licitantes possam identificar de forma efetiva os critérios utilizados para atribuição dos pontos de suas propostas, em possível afronta ao princípio do julgamento objetivo.
13.	No que concerne à primeira questão, cabe, primeiramente, transcrever os requisitos previstos no edital para o Quesito 2 - Capacidade de Atendimento:
6.5. Quesito 2 - Capacidade de Atendimento
 (...) 
6.6. A Capacidade de Atendimento será constituída de textos, tabelas, quadros, gráficos, planilhas, diagramas, fotos e outros recursos, por meios dos quais a Licitante deverá apresentar as seguintes informações para cada subquesito abaixo discriminadas:
a) Subquesito I - Clientes: relação nominal dos seus principais clientes à época da licitação, com a especificação do início de atendimento de cada um deles;
b) Subquesito II - Profissionais: quantificação e qualificação, sob a forma de currículo resumido (no mínimo, nome, formação acadêmica e experiência) , dos profissionais que poderão ser colocados à disposição da execução do contrato, discriminando-se as respectivas áreas de atuação; 
c) Subquesito III - Infraestrutura: infraestrutura e instalações da Licitante que estarão à disposição do BNDES para a execução do contrato; 
d) Subquesito IV - Sistemática de Atendimento: sistemática operacional de atendimento na execução do contrato; 
e) Subquesito V - Informação de Marketing: relação das informações de marketing e comunicação, das pesquisas de audiência e da auditoria de circulação e controle de mídia que colocará regularmente à disposição do BNDES, sem ônus adicionais, na vigência do contrato.
14.	Quanto a esse quesito, consta, na Ata de Julgamento da Subcomissão Técnica, a seguinte avaliação (peça 24, p. 15) :
Reduzido conjunto de clientes e atuação predominantemente regional. Foram observadas inconsistências na sistemática de atendimento (equipe de Mídia e prazos) .
15.	Como se percebe, a Subcomissão Técnica teceu justificativas somente quanto às avaliações dos subquesitos "I - Clientes" e "IV - Sistemática de Atendimento".
16.	Em resposta à oitiva desta Corte, o BNDES se manifestou acerca da ausência de justificativas escritas das razões que fundamentaram as pontuações em cada subquesito relacionado ao Quesito 2, conforme exigido no subitem 7.3.1.1 do edital, argumentando, em resumo, que (peça 55, p. 2-9) :
a) a justificativa escrita constante da ficha de avaliação da Cálix teve como destaque os subquesitos que mais impactaram proporcionalmente em sua nota frente à pontuação máxima estabelecida pelo Quesito 2 - Capacidade de Atendimento (Subquesito I - Clientes e o Subquesito IV - Sistemática de Atendimento) ;
b) no pertinente aos subquesitos "II - Profissionais", "III - Infraestrutura" e "V - Informações de Marketing", os respectivos descontos a eles atribuídos na planilha de avaliação da Cálix "justificam-se preponderantemente na comparação entre as propostas apresentadas pelas demais licitantes".
17.	No intuito de explicitar as razões que fundamentaram as pontuações para os subquesitos "I - Clientes" e "IV - Sistemática de Atendimento", o BNDES apresentou a este Tribunal (peça 55, p. 4-8) , as seguintes justificativas:
a) sobre Equipe de Mídia: no caderno Capacidade de Atendimento, restou demonstrada inconsistência nas informações sobre equipe de mídia. Na seção "Profissionais", peça 5, p. 14 (subseção "Equipe Técnica Disponibilizada") e peça 5, p. 28 (subseção "Mídia") , são apresentados apenas dois funcionários (Diretor de Mídia e Gerente de Mídia) , enquanto que na peça 5, p. 35 e 36 (subseção "Sistemática de Atendimento") há menção a um coordenador não listado ou apresentado nas já referidas subseções. No trecho da peça 5, p. 35, informa a representante que " (...) A equipe de Mídia contará com o diretor, que terá apoio de um gerente e um coordenador, um deles digital, sendo o departamento responsável pelo planejamento e compra de mídia";
b) sobre Prazos: quanto aos prazos, as inconsistências se referem à informação prestada na peça 5, p. 37 (item "5 -  Prazos") em que a representante apresenta o seguinte: "Criação de peças avulsas, incluídos materiais publicitários impressos e peças de oportunidade: três dias úteis, considerando um dia para briefing/contrabriefing e quatro dias para o desenvolvimento criativo". Como se pode observar, o prazo de três dias úteis não corresponde ao total de cinco dias úteis constante na descrição, dado este que se mostra claro, objetivo e direto quando se lê o documento. Ainda na peça 5, p. 37 (item "5 -  Prazos") , tem-se outra informação inconsistente prestada pela Cálix: "Criação de campanha: seis dias úteis, considerando dois dias para briefing/contrabriefing e oito dias para desenvolvimento criativo". Também nesta informação o prazo de seis dias úteis não corresponde ao total de dez dias úteis informado na descrição, dado este que se mostra claro, objetivo e direto quando se lê o documento;
c) sobre Clientes: a representante citou, na etapa recursal, a licitante Propeg para questionar a pontuação recebida. Diante disso, entende-se pertinente oferecer aqui um exame comparativo entre as informações prestadas pelas duas agências no âmbito do certame em questão. Os clientes apresentados por cada uma foram:
	Cálix
	Propeg

	¿ Banco de Brasília - BRB  
¿ Prefeitura do Rio de Janeiro 
¿ Comunidade das Nações 
¿ Companhia do Metropolitano do Distrito Federal - Metrô/DF
	¿ Caixa Econômica Federal
¿ Petrobras 
¿ Ministério do Turismo 
¿ BNDES
¿ Casa Civil SP/Governo do Estado de São Paulo 
¿ Governo do Distrito Federal 
¿ Governo do Estado de Pernambuco 
¿ Governo do Estado do Rio de Janeiro 
¿ Secretaria de Turismo, Esporte e Lazer do Recife 
¿ Prefeitura Municipal de Salvador 
¿ Senac 
¿ M. Dias Branco 
¿ Casa & Vídeo

c.1) tendo em vista o estabelecido em edital, a saber "item 7.2.2, alínea a, Subquesito I - Clientes: o porte e a tradição dos clientes, como anunciantes publicitários, e o período de atendimento a cada um", é possível observar de forma bastante clara e objetiva as diferenças quanto ao porte e à tradição dos clientes apresentados por cada uma das licitantes;
c.2) ou seja, ao empreender o exame comparativo a partir das informações prestadas pela representante e pela Propeg, não foi constatada equivalência entre as duas licitantes no que tange ao porte e à tradição dos clientes, como anunciantes publicitários. Isso porque a relação apresentada pela Propeg incluiu clientes de grande porte e com tradição como anunciantes publicitários, a saber: Caixa Econômica Federal e Petrobras, além de outros clientes expressivos como Ministério do Turismo, Governos Estaduais e Casa & Vídeo;
c.3) ainda na documentação referente à fase recursal, a representante questionou a Subcomissão a respeito dos clientes BRB e Terracap. Em resposta, foi esclarecido que o cliente BRB já havia sido considerado na nota atribuída ao subquesito, enquanto o cliente Terracap foi desconsiderado por não estar de acordo com o edital uma vez que se tratava de uma das logomarcas listadas na peça 5, p. 11 (caderno Capacidade de Atendimento) ;
c.4) mais uma vez demonstra-se, a partir da análise do Subquesito I - Clientes, que a gradação da nota depende sobremaneira da comparação entre as informações apresentadas pelas diferentes licitantes, o que dispensaria maior detalhamento sobre as justificativas dos descontos atribuídos, pois o simples cotejo entre as duas relações de clientes apresentadas já nos permite concluir que a nota atribuída à licitante Cálix foi adequada frente às demais.
18.	Nessa vereda, o BNDES afirma que a correta prestação de informações, assim como o prazo para execução das demandas, constitui elemento relevante no exame comparativo das propostas técnicas das licitantes. Por exemplo, o prazo é crucial para ações de oportunidade, ou seja, ações que demandam rápida resposta de criação para que a oportunidade de comunicação com o público-alvo desejado não seja perdida. Também no caso de criação de campanha, o prazo é relevante em razão da complexidade da atividade, que envolve diferentes etapas.
19.	Em linhas gerais, cabe dar razão ao BNDES quanto às notas atribuídas à representante nos subquesitos "I - Clientes" e "IV - Sistemática de Atendimento". De fato, havia necessidade de que as falhas observadas na proposta da Cálix, bem como o porte dos clientes, como anunciantes publicitários, fossem refletidos nas avaliações atribuídas à empresa pela Subcomissão Técnica. Assim, a gradação das pontuações relativas aos subquesitos "I - Clientes" e "IV - Sistemática de Atendimento" mostra-se em consonância com os critérios de julgamento previstos no edital.
20.	Por seu turno, quanto aos subquesitos "II - Profissionais", "III - Infraestrutura" e "V - Informações de Marketing", o BNDES alegou que os respectivos descontos a eles atribuídos na planilha de avaliação da Cálix justificam-se preponderantemente na comparação com as propostas apresentadas pelas demais licitantes. Apesar de não restar consignado na Ata de Julgamento o detalhamento das razões que motivaram a Subcomissão Técnica na avaliação desses subquesitos, pode-se, no intuito de verificar a observância dos critérios de julgamento previstos no edital, recorrer à manifestação apresentada pela McCann Erickson Publicidade Ltda. em resposta à oitiva desta Corte (peças 64-65) .
21.	Nesse diapasão, a manifestação da McCann Erickson Publicidade Ltda., já transcrita nesta instrução, efetivamente aponta para a vantagem objetiva da sua proposta em relação à da Cálix, tanto no Subquesito "II - Profissionais" quanto nos subquesitos "III - Infraestrutura" e "V - Informações de Marketing". Em verdade, a argumentação da representante em sua peça inicial não encontra respaldo nos documentos carreados aos autos, tanto pelo BNDES quanto pela McCann Erickson Publicidade Ltda. Ou seja, não há elementos que apontem concretamente para um possível direcionamento da licitação em prejuízo à Cálix Comunicação e Publicidade Ltda., mormente considerando as informações trazidas ao processo pela McCann Erickson Publicidade Ltda., que logrou sagrar-se vencedora do certame.
22.	Em virtude dessas considerações, entende-se que, apesar de não constar da Ata de Julgamento o detalhamento dos critérios adotados pela Subcomissão Técnica para avaliação dos subquesitos "II - Profissionais", "III - Infraestrutura" e "V - Informações de Marketing", as informações constantes destes autos permitem inferir que as notas atribuídas à representante e a gradação das pontuações mostram-se em consonância com os critérios de julgamento previstos no edital.
23.	Por seu turno, no que concerne à ausência de clareza nas justificativas que fundamentaram as pontuações em cada quesito, outro ponto que constou da oitiva efetivada por esta Corte em cumprimento ao Despacho de peça 37 do Ministro-Relator, cabe tecer as considerações a seguir.
24.	Na Ata de Julgamento da licitação, a Subcomissão Técnica elaborou comentários quanto à avaliação dos quesitos "2 - Capacidade de Atendimento", "3 - Repertório" e "4 - Relatos de Soluções de Problemas de Comunicação". O quesito 2 - Capacidade de Atendimento já foi objeto de análise nesta instrução, restando, portanto, avaliar os comentários relativos aos quesitos "3 - Repertório" e "4 - Relatos de Soluções de Problemas de Comunicação". A seguir, transcrevem-se os comentários da Subcomissão Técnica referentes à Cálix:
Repertório: De forma geral, peças com poucos traços de originalidade e acabamento com qualidade regular. Mensagens parcialmente precisas.
Relatos de Soluções de Problemas de Comunicação: Relatos demonstraram planejamento estratégico, ainda que argumentação tenha sido superficial. Foram apresentados bons resultados nas pesquisas de recall. No entanto, correlação entre soluções criativas e resultados alcançados poderia ter sido melhor evidenciada.
25.	Em sua resposta à oitiva desta Corte, o BNDES, buscando demonstrar o racional empregado no julgamento das propostas técnicas, apresentou tabelas comparativas entre licitantes quanto aos quesitos ora discutidos, extraídas das respectivas planilhas de julgamento da Subcomissão Técnica. Para fins de exemplificação, o BNDES adotou o seguinte recorte: as vencedoras do certame e as licitantes que, assim como a representante, tiveram o aspecto regional observado na avaliação realizada. Isso se justifica na medida em que a representante afirma que teria sido prejudicada por um suposto "preconceito" contra agências de atuação regional.
Quesito 3: Repertório
	Licitante
	Pontuação
	Comentário

	Propeg
	9,93
	Peças com traços de originalidade e bem executadas, atendendo a clientes de diferentes mercados. De forma geral, soluções criativas claras e objetivas.

	McCann
	9,63
	Soluções criativas com traços de originalidade e bem executadas de modo geral. Fichas técnicas parcialmente precisas quanto a público-alvo e desafio de comunicação (Filme TV - Chevrolet - Como deveria ser / Spot - Banco do Brasil - Era, Virou) .

	Ampla
	9,16
	De forma geral, apresentou soluções criativas satisfatórias, com adequação das mensagens. Boa qualidade na execução das peças.

	Fields
	9,03
	Peças bem acabadas, com soluções que exploram diferentes linguagens e recursos criativos. No entanto, em alguns casos, foram pouco precisas quanto ao objetivo de comunicação e à adequação ao público-alvo.

	Briviacom 
	8,83
	De forma geral, soluções apresentaram traços de originalidade e se mostraram adequadas aos públicos-alvo. Qualidade da impressão das peças 7 e 9 comprometeu avaliação.

	Agência Nacional
	7,83
	Apresenta traços de originalidade, mas de forma geral as peças poderiam ser mais bem acabadas em termos de finalização de áudio e apelo visual. Repertório pouco diversificado quanto aos temas abordados.

	Cálix
	7,76
	De forma geral, peças com poucos traços de originalidade e acabamento com qualidade regular. Mensagens parcialmente precisas.

g.3) Quesito 4: Relatos de Solução de Problemas de Comunicação
	Licitante
	Pontuação
	Comentário

	Propeg
	9,93
	Apresentou planejamento estratégico propondo soluções adequadas ao público-alvo. Desafios de comunicação complexos com resultados satisfatórios.

	McCann
	9,9
	Estratégia consistente. De forma geral, demonstrou com clareza relação entre solução publicitária e objetivos alcançados. Argumentação em favor da relevância dos resultados poderia ter sido mais aprofundada (Banco do Brasil) .

	Fields
	9,3
	Relatos apresentaram planejamento estratégico integrado atendendo a complexos desafios de comunicação. A licitante conseguiu evidenciar resultados de forma satisfatória, ainda que tenha sido observada adequação parcial de uma das peças ao público-alvo. Vídeo "Projeto Especial Live #CBLoL" foi desconsiderado por se tratar de videocase.

	Ampla
	9,3
	Estratégia consistente. Demonstrou relação entre solução publicitária e objetivos alcançados. Argumentação em favor da relevância dos resultados poderia ter sido mais aprofundada.

	Briviacom 
	8,1
	Estratégia satisfatória frente a desafios de moderada complexidade. Demonstrou relação entre solução publicitária e objetivos alcançados, mas argumentação em favor da relevância dos resultados foi pouco consistente.

	Cálix
	7,83
	Relatos demonstraram planejamento estratégico, ainda que argumentação tenha sido superficial. Foram apresentados bons resultados nas pesquisas de recall. No entanto, correlação entre soluções criativas e resultados alcançados poderia ter sido melhor evidenciada.

	Agência Nacional
	6,16
	Planejamento estratégico descrito pela licitante foi insuficiente, com público-alvo e estratégia de mídia pouco desenvolvidos. Resultados apresentados foram insuficientes. No Relato n° 1, a "Peça 2 - Ação Diferenciada Cinema" foi desconsiderada por se tratar de videocase.

26.	Nesse sentido, o BNDES alega que, na redação das justificativas, adotou-se vocabulário e linguajar técnicos, próprios do universo de comunicação publicitária, justamente por acreditar que estes seriam de fácil compreensão para os profissionais da área de atuação e das empresas licitantes de modo geral. Portanto, a forma empregada na avaliação das propostas e sua motivação seriam de alcance integral para todas as licitantes, como a qualquer outra empresa do setor que porventura tivesse participado da licitação.
27.	Cumpre examinarmos, nesse passo, as informações trazidas aos autos pela McCann Erickson Publicidade Ltda. quanto aos quesitos "3 - Repertório" e "4 - Relatos de Soluções de Problemas de Comunicação" (peças 64-65) :
a) Quesito 3 - Repertório
a.1) a McCann apresentou, em seu Repertório, duas peças de campanhas do Banco do Brasil, duas peças de campanhas da Mastercard, três peças de campanhas da Coca-Cola, uma peça do Hospital do Amor (antes conhecido como Hospital de Câncer de Barretos) , uma peça de campanha publicitária da Seara e uma peça de campanha publicitária da L´Oréal. Uma dessas peças, o filme para o "Hospital do Amor", foi premiada em Cannes;
a.2) segundo a McCann, é incomparável o porte do Repertório por ela apresentado, se confrontado ao apresentado pela Cálix (peças de expressão local, com desafio de comunicação limitados, de pouca ou nenhuma originalidade, pouca clareza nas mensagens e qualidade apenas regular) ;
b) Quesito 4 - Relatos de solução de problemas de comunicação
b.1) nos termos do item 6.10 do edital, a licitante deveria apresentar dois Relatos de Soluções de Problemas de Comunicação, em que seriam descritas soluções publicitárias propostas pela licitante e implementadas por seus clientes, na superação de desafios de comunicação. Os relatos poderiam ser acompanhados de peças publicitárias (até três) ;
b.2) a McCann trouxe dois relatos: um referente ao Banco do Brasil, correspondente a um desafio de âmbito nacional, de alta complexidade por envolver uma das empresas governamentais mais importantes do país, em matéria de imagem institucional, e no contexto de tensões políticas e de fake-news;
b.3) de acordo com a McCann, é inegável que a dimensão e a complexidade do desafio, a que se refere o relato, é incomparável com qualquer situação trazida pela Cálix - talvez comparável, apenas, ao relato trazido pela Propeg, relacionado a Caixa Econômica Federal e Petrobras.
b.4) o segundo relato apresentado pela McCann diz respeito à Universidade Estácio de Sá - a terceira maior em número de alunos do Brasil, à época do relato. De acordo com a agência, a complexidade do desafio é imensa, dado que a solução publicitária tinha por missão reverter um comprometimento financeiro, relacionado a contexto econômico;
b.5) ainda de acordo com a McCann, a Cálix apresentou um relato envolvendo o BRB, um banco regional, de expressividade limitada, com público cativo - servidores públicos locais - envolvendo um problema e uma solução absolutamente corriqueiras e convencionais (oferta de crédito) . Além disso, apresentou peça relacionada à Prefeitura do Rio de Janeiro, também de alcance local, envolvendo a pandemia, tratando de um problema comum e simultaneamente tratado por diversos veículos de forma semelhante;
b.6) prossegue a McCann afirmando que, além do desnível de problemas apresentados, em termos de complexidade e alcance, a relação entre a campanha realizada em ambos os casos pela Cálix e o atingimento de objetivos não foi bem estabelecida - especialmente no caso da PMRJ. Assim, o desnível técnico justificaria uma diferença de notas muito maior;
b.7) veja-se, nesse sentido, que de acordo com a McCann os critérios definidos pelo edital (item 7.2.4) foram contemplados na avaliação, e são evidentes da mera consulta do material apresentado pelas agências e as motivações apontadas;
b.8) nessa linha, conclui a McCann que o subitem "c", do disposto no item 7.2.4 do edital, notadamente no que se refere à complexidade do desafio, mas também quanto à relevância dos resultados obtidos (inclusive por extensão geográfica) , reflete-se plenamente na assimetria de notas atribuídas aos relatos da McCann e da Cálix.
28.	A McCann Erickson Publicidade Ltda. assevera, ainda quanto aos quesitos "3 - Repertório" e "4 - Relatos de Soluções de Problemas de Comunicação", que a revisão de qualquer nota sob os argumentos trazidos pela Cálix, na verdade, não prestigiaria o critério objetivo, referencial, isonômico e imparcial, pelo contrário, atentaria contra um processo perfeito, consistente, e de resultados compatíveis com a finalidade da licitação. Segundo a empresa, o motivo das notas inferiores atribuídas à Cálix, em método comparativo, frente às atribuídas à McCann, é evidente e notório pela análise de dados objetivos demonstrados em detalhes. O julgamento, correto, por sua vez, levou a licitação a um resultado adequado, vantajoso para o BNDES, e justo para as agências envolvidas.
29.	Em remate, a agência afirma que o mero fato de as motivações serem sucintas não tem condão de comprometer o resultado correto e justificado do certame e, na verdade, as motivações revelam-se como suficientes no contexto do processo e diante das evidências destacadas acima, e da consistência e notoriedade dos motivos.
30.	Posta assim a questão, considerando as informações apresentadas pelo BNDES e pela agência McCann Erickson Publicidade Ltda. em resposta à oitiva desta Corte, verifica-se que não há nos autos elementos que apontem para um possível direcionamento da licitação, ou mesmo de um julgamento tendencioso por parte da Subcomissão Técnica, com relação às notas atribuídas à representante e à gradação das pontuações relativas aos quesitos "2 - Capacidade de Atendimento", "3 - Repertório" e "4 - Relatos de Soluções de Problemas de Comunicação", as quais se mostraram em consonância com os critérios de julgamento previstos no edital.
31.	Roborando o assunto, cumpre destacar que a representante, em suas alegações iniciais (peça 1) , asseverou que teria havido direcionamento da licitação em seu desfavor, pois a sua proposta técnica constante da parte não identificada da proposta (integrante do Invólucro 1, relativo ao Quesito 1 do Plano de Comunicação Publicitária - Briefing) , recebeu a segunda melhor nota da comissão julgadora dentre as disputantes, enquanto que foram atribuídas notas desproporcionalmente baixas para o conteúdo da parcela identificada da proposta, relativa ao Invólucro 3 (referente ao Quesito 2 - Capacidade de Atendimento, Quesito 3 - Repertório e Quesito 4 - Relatos de Soluções de Problemas de Comunicações) , ocasionando seu rebaixamento na classificação final para o 8º lugar. Argumenta, ainda, que essas avaliações conflitam com o desempenho do representante em competições anteriores, pois o representante participou de seis licitações recentes para prestação de serviços de publicidade, com notas entre 93,33% e 100% do máximo avaliado.
32.	Conforme já explanado pelo Exmo. Ministro-Relator em seu Despacho de peça 37, não há fundamento para estabelecer a proporcionalidade pretendida entre as notas atribuídas aos conteúdos dos Invólucros 1 e 3, pois, como reconhecido pela própria representante, trata-se de propostas autônomas e independentes. A pretensão de comparar as notas atribuídas à representante e aos seus concorrentes neste e em outros certames também não é suficiente para confirmar a alegada ilegalidade, considerando as necessidades de cada órgão, os critérios estabelecidos em cada edital e a avaliação dos membros de cada Subcomissão Técnica. 
33.	Por fim, cabe destacar a manifestação do BNDES sobre a possibilidade de o Tribunal vir a determinar a anulação ou correção dos atos pertinentes ao certame, notadamente quanto às consequências práticas da implementação dessas medidas e quanto a eventuais alternativas que possam ser adotadas para solução dos apontamentos (peça 55, p. 14-29) .
34.	No que tange à possibilidade de o Tribunal vir a determinar a anulação do certame ou a correção dos atos pertinentes a ele, conforme apontado na alínea "b" do ofício 12752/2021-TCU/Seproc, o BNDES entendeu oportuno evidenciar cinco consequências principais, a saber:
a) paralisação imediata dos contratos vigentes e das ações de comunicação publicitárias do BNDES (atuais e futuras) de maneira irremediável;
b) comprometimento severo da capacidade de interlocução do BNDES com diferentes setores da sociedade brasileira, com consequente limitação da divulgação de informações relativas à prestação de contas e transparência da instituição, bem como prejuízo ao enfrentamento dos efeitos econômicos e aos impactos sociais da pandemia do coronavírus;
c) forte impacto na consecução dos objetivos de negócio do BNDES, conforme disposto no Plano Trienal e demais documentos referentes à execução dos compromissos do BNDES junto à sociedade brasileira;
d) retrocesso nos esforços do BNDES de transparência e ampliação do conhecimento da população brasileira sobre sua atuação;
e) impacto na consecução dos objetivos de negócio do BNDES para além de 2021.
35.	Quanto às alternativas a serem adotadas para a solução dos apontamentos desta Corte, o BNDES informou que já foram mapeadas diversas melhorias para certames futuros, dentre as quais destacou:
a) previsão de metodologia, no respectivo instrumento convocatório, para as justificativas atribuídas aos descontos nos quesitos e subquesitos das propostas técnicas;
b) previsão detalhada, no respectivo instrumento convocatório, dos critérios utilizados para gradação das notas dos diferentes quesitos e subquesitos dos licitantes participantes;
c) avaliação quanto à pertinência/necessidade de avaliações individualizadas, de forma que fique consignado em ata os critérios utilizados por cada julgador com as justificativas particulares para cada nota.
36.	Como se vê, o BNDES se comprometeu a adotar melhorias em suas futuras licitações para contratação de serviços de publicidade, de modo a permitir que os licitantes possam identificar de forma efetiva os critérios utilizados para atribuição dos pontos de suas propostas. Sendo assim, entende-se ser, neste caso, dispensável o procedimento colaborativo preliminar para formulação de determinações, previsto no âmbito da racionalização de deliberações deste Tribunal por meio da Resolução TCU 315/2020, haja vista ser aqui aplicável a hipótese do art. 16, parágrafo único, inciso I, da referida resolução, pois afinal a unidade jurisdicionada já informou ter deliberado a respeito e que está adotando as medidas corretivas que poderiam ser objeto de eventual determinação.
37.	Por fim, cumpre mencionar que todas as licitantes classificadas apresentaram a mesma pontuação final na proposta de preço, sendo declaradas vencedoras, pelo julgamento final, as propostas as licitantes: Propeg Comunicação S.A (CNPJ 05.428.409/0007-12) e McCann Erickson Publicidade Ltda. (CNPJ 61.416.384/0001-12) , no valor anual de até R$ 75.000.000,00, conforme a apuração do resultado final constante da peça 16, p. 2-5.
Conclusão
38.	Conforme determinado pelo Ministro-Relator em seu Despacho de peça 37, procedeu-se ao exame detalhado dos elementos constantes dos autos, considerando-se nesse bojo as respostas às oitivas efetivadas junto ao BNDES e à agência McCann Erickson Publicidade Ltda. Pela análise, não foram identificadas inconsistências nas notas atribuídas à representante, bem como na gradação das pontuações constantes da Ata de Julgamento da licitação, em confronto com os critérios de julgamento previstos no edital. Assim, constata-se o cumprimento dos princípios da impessoalidade, da igualdade, da vinculação ao instrumento convocatório e do julgamento objetivo.
39.	Nessa esteira, diante das informações constantes dos autos, conclui-se que não houve direcionamento desta competição em desfavor da representante. Além disso, não se verifica a existência de elementos nos autos que indiquem prejuízo ao erário, favorecimento de licitante ou outra irregularidade apta a perfazer interesse público suficiente a ensejar a continuidade da atuação do TCU quanto ao suscitado.
40.	Contudo, faz-se necessário lembrar as falhas apontadas quanto à ausência, ou falta de clareza, das justificativas escritas das razões que fundamentaram as pontuações em cada quesito. Quanto a esse ponto, cabe, a nosso ver, sugerir a expedição de ciência ao BNDES, a fim de evitar a repetição das impropriedades.
41.	Por conseguinte, os elementos constantes dos autos permitem, desde já, a avaliação quanto ao mérito da presente representação como parcialmente procedente. Ademais, sugere-se indeferir o pedido de concessão de medida cautelar formulado pelo representante, tendo em vista a inexistência dos elementos necessários para sua adoção.

 (...) 
	I. Proposta de Encaminhamento

	42.	Em virtude do exposto, propõe-se:
42.1.	conhecer da representação, satisfeitos os requisitos de admissibilidade constantes no art. 87, § 2º da Lei 13.303/2016, c/c os arts. 235 e 237, VII, do Regimento Interno deste Tribunal, e no art. 103, § 1º, da Resolução - TCU 259/2014;
42.2.	no mérito, considerar a presente representação parcialmente procedente, com fundamento na parte final do § 6º do art. 276 do Regimento Interno deste Tribunal;
42.3.	indeferir o pedido de concessão de medida cautelar formulado pelo representante, tendo em vista a inexistência dos elementos necessários para sua adoção;
42.4.	dar ciência ao Banco Nacional de Desenvolvimento Econômico e Social (BNDES) , com fundamento no art. 9º, inciso I, da Resolução-TCU 315/2020, sobre as impropriedades descritas abaixo, identificadas na Concorrência 1/2020, para que sejam adotadas medidas internas com vistas à prevenção de outras ocorrências semelhantes:
a) ausência de justificativas escritas das razões que fundamentaram as pontuações em cada subquesito relacionado ao Quesito 2, conforme exigido no subitem 7.3.1.1 do edital; 
b) ausência de clareza nas justificativas que fundamentaram as pontuações em cada quesito, de modo a permitir que os licitantes possam identificar de forma efetiva os critérios utilizados para atribuição dos pontos de suas propostas, em possível afronta ao princípio do julgamento objetivo;
42.5.	informar ao Banco Nacional de Desenvolvimento Econômico e Social (BNDES) e ao representante do acórdão que vier a ser proferido, destacando que o relatório e o voto que fundamentam a deliberação ora encaminhada podem ser acessados por meio do endereço eletrônico www.tcu.gov.br/acordaos;
42.6.	arquivar os presentes autos, nos termos do art. 250, I, c/c art. 169, V, do Regimento Interno/TCU.

		É o Relatório.

Gustavo Henrique Carvalho Schiefler (OAB/SP 350.031); Marcelo Simon da Silva (OAB/RJ 113.133); Saulo Stefanone Alle (OAB/SP 207.628) e outros.

Não atuou.

REPRESENTAÇÃO, COM PEDIDO DE MEDIDA CAUTELAR. CONHECIMENTO. POSSÍVEIS IRREGULARIDADES NA CONDUÇÃO DE CONCORRÊNCIA PARA CONTRATAÇÃO DE SERVIÇOS DE PUBLICIDADE REALIZADO PELO BNDES. ALEGAÇÃO DE QUE O JULGAMENTO DAS PROPOSTAS TÉCNICAS VIOLOU O PRINCÍPIO DA IMPESSOALIDADE, BEM COMO DESRESPEITOU O DEVER DE APRESENTAR MOTIVAÇÃO SUFICIENTE E DE JULGAR A LICITAÇÃO A PARTIR DE CRITÉRIOS OBJETIVOS. DILIGÊNCIA. OITIVA. IDENTIFICAÇÃO DE FALHAS QUE NÃO INTERFERIRAM DECISIVAMENTE NOS PROCEDIMENTOS E NÃO OCASIONARAM PREJUÍZO AO ERÁRIO. PROCEDÊNCIA PARCIAL. CIÊNCIA.

REPRESENTAÇÃO (REPR)

Secretaria de Controle Externo de Aquisições Logísticas (Selog).

Cuidam os autos de Representação, com pedido de medida cautelar, apresentada pela Empresa Cálix Comunicação e Publicidade Ltda., noticiando supostas irregularidades na Concorrência 1/2020, promovida pelo Banco Nacional de Desenvolvimento Econômico e Social (BNDES) , cujo objeto consiste na contratação de serviços de publicidade prestados por intermédio de duas agências de propaganda, no valor estimado de R$ 75.000.000,00.
A representante alega, em essência, que o julgamento das propostas técnicas violou o princípio da impessoalidade, bem como desrespeitou o dever de apresentar motivação suficiente e de julgar a licitação a partir de critérios objetivos.
Isso porque sua proposta técnica constante da parte não identificada da proposta (Invólucro 1, relativo ao Quesito 1 - Plano de Comunicação Publicitária) recebeu a 2ª melhor nota da comissão julgadora dentre as disputantes. Contudo, foram atribuídas notas desproporcionalmente baixas para o conteúdo da parcela identificada da proposta (Invólucro 3, referente ao Quesito 2 - Capacidade de Atendimento; Quesito 3 - Repertório; e Quesito 4 - Relatos de Soluções de Problemas de Comunicações) , ocasionando seu rebaixamento na classificação final para o 8º lugar.
Além disso, argumenta que as justificativas apresentadas pela Subcomissão Técnica para atribuição das notas divulgadas no certame são genéricas e contraditórias, com ausência de critérios objetivos constantes dos comentários que fundamentaram as notas para os citados quesitos, não atendendo aos critérios de julgamento descritos nos itens 7.1 a 7.3.2 do edital.
Ao final, a empresa requer a concessão de medida cautelar antes da oitiva da parte contrária, determinando-se que o BNDES suspenda a Concorrência 1/2020 ou o eventual contrato decorrente. Quanto ao mérito, requer o provimento da representação, para que seja anulada e refeita, mediante a designação de nova Subcomissão Técnica, a etapa do julgamento das propostas técnicas concernente ao Invólucro 3 ou toda a fase de julgamento das propostas técnicas ou, ainda, que seja anulada integralmente a concorrência, incluindo-se o contrato eventualmente celebrado.
Após a realização de diligência para a apresentação pelo BNDES das informações, esclarecimentos e documentos necessários para o saneamento do processo, concernentes à comprovação da observância dos critérios previstos para julgamento técnico das propostas, com a demonstração da pontuação atribuída e da respectiva fundamentação, a Selog opinou, de início, pela improcedência da representação.
Naquela oportunidade, contudo, entendi que os elementos constantes dos autos ainda não eram suficientes para se concluir pela improcedência integral das ocorrências representadas.
Em relação às alegadas desproporcionalidades entre as notas atribuídas aos conteúdos dos Invólucros 1 e 3, entre as notas atribuídas à representante e aos seus concorrentes neste certame na avaliação do Invólucro 3, bem como entre as notas atribuídas à representante nesta e em outras licitações, não se identificou, em princípio, violação ao edital ou à legislação.
De fato, não há fundamento para estabelecer a proporcionalidade pretendida entre as notas atribuídas aos conteúdos dos Invólucros 1 e 3, pois, como reconhecido pela própria representante, trata-se de propostas autônomas e independentes. A pretensão de comparar as notas atribuídas à representante e aos seus concorrentes neste e em outros certames também não é suficiente para confirmar a alegada ilegalidade, considerando as necessidades de cada órgão, os critérios estabelecidos em cada edital e a avaliação dos membros de cada Subcomissão Técnica.
Por outro lado, no que se refere à ausência de fundamentação suficiente e critérios objetivos, considerei que parte dos questionamentos da representante demandavam a apresentação de justificativa. Diante disso, determinei a realização de oitiva do BNDES e das empresas vencedoras do certame para que se manifestassem especialmente quanto à ausência de justificativas escritas das razões que fundamentaram as pontuações em cada subquesito relacionado ao quesito 2, conforme exigido no subitem 7.3.1.1 do edital; bem como à  ausência de clareza nas justificativas que fundamentaram as pontuações em cada quesito, de modo a permitir que os licitantes possam identificar de forma efetiva os critérios utilizados para atribuição dos pontos de suas propostas, em possível afronta ao princípio do julgamento objetivo.
Ademais, determinei à unidade técnica que aprofundasse o exame dos elementos constantes dos autos, de forma detalhada e crítica, em conjunto com as respostas às oitivas, em especial quanto às notas atribuídas à representante, à gradação das pontuações e aos comentários da Subcomissão Técnica, em confronto com os critérios de julgamento previstos no edital, de modo a avaliar o cumprimento dos princípios da impessoalidade, da igualdade, da vinculação ao instrumento convocatório e do julgamento objetivo.
Efetivadas tais medidas, a Selog concluiu que não foram identificadas inconsistências nas notas atribuídas à representante e na gradação das pontuações constantes da Ata de Julgamento da licitação, bem como que não houve direcionamento da competição em desfavor da representante, não se verificando a existência de elementos nos autos que indiquem prejuízo ao erário, favorecimento de licitante ou outra irregularidade apta a perfazer interesse público suficiente a ensejar a continuidade da atuação do TCU quanto ao suscitado.
Considerando as falhas relacionadas à ausência, ou falta de clareza, das justificativas escritas das razões que fundamentaram as pontuações em cada quesito, a unidade técnica apresenta proposta no sentido de:
"42.1.	conhecer da representação, satisfeitos os requisitos de admissibilidade constantes no art. 87, § 2º da Lei 13.303/2016, c/c os arts. 235 e 237, VII, do Regimento Interno deste Tribunal, e no art. 103, § 1º, da Resolução - TCU 259/2014;
42.2.	no mérito, considerar a presente representação parcialmente procedente, com fundamento na parte final do § 6º do art. 276 do Regimento Interno deste Tribunal;
42.3.	indeferir o pedido de concessão de medida cautelar formulado pelo representante, tendo em vista a inexistência dos elementos necessários para sua adoção;
42.4.	dar ciência ao Banco Nacional de Desenvolvimento Econômico e Social (BNDES) , com fundamento no art. 9º, inciso I, da Resolução-TCU 315/2020, sobre as impropriedades descritas abaixo, identificadas na Concorrência 1/2020, para que sejam adotadas medidas internas com vistas à prevenção de outras ocorrências semelhantes:
a) ausência de justificativas escritas das razões que fundamentaram as pontuações em cada subquesito relacionado ao Quesito 2, conforme exigido no subitem 7.3.1.1 do edital; 
b) ausência de clareza nas justificativas que fundamentaram as pontuações em cada quesito, de modo a permitir que os licitantes possam identificar de forma efetiva os critérios utilizados para atribuição dos pontos de suas propostas, em possível afronta ao princípio do julgamento objetivo;
42.5.	informar ao Banco Nacional de Desenvolvimento Econômico e Social (BNDES) e ao representante do acórdão que vier a ser proferido, destacando que o relatório e o voto que fundamentam a deliberação ora encaminhada podem ser acessados por meio do endereço eletrônico www.tcu.gov.br/acordaos;
42.6.	arquivar os presentes autos, nos termos do art. 250, I, c/c art. 169, V, do Regimento Interno/TCU."
Manifesto-me integralmente de acordo com a conclusão da Selog, de modo que adoto sua análise como minha razão de decidir.
Cabe destacar, quanto ao julgamento das propostas de preços, o registro da Selog (peça 17, p. 11) de que a Ata da 3ª Sessão Pública indica o cumprimento das previsões descritas no edital do certame. De acordo com o subitem 9.3, a pontuação é obtida mediante a soma dos percentuais de honorários referentes às alíneas "a", "b" e "c" do subitem 8.6, sendo vencedora a proposta que obtiver a menor soma dos respectivos percentuais. No caso, todas as licitantes classificadas apresentaram a mesma pontuação final na proposta de preço (13%) .
Em consulta ao Portal do BNDES, verificou-se que o certame foi homologado em 19/2/2021 e o objeto adjudicado às licitantes Propeg Comunicação S.A e McCann Erickson Publicidade Ltda., no valor anual de até R$ 75.000.000,00; bem como que os contratos foram assinados com as referidas empresas em 19/2/2021 e 24/2/2021, respectivamente.
Como exposto, parte das supostas irregularidades noticiadas pela representante já havia sido afastada após a realização de diligência, restando aprofundar o exame acerca da ausência de justificativas escritas das razões que fundamentaram as pontuações em cada subquesito relacionado ao Quesito 2 e à ausência de clareza nas justificativas que fundamentaram as pontuações em cada quesito.
A solicitação de esclarecimentos decorreu da constatação de que, em relação à nota atribuída à representante no Quesito 2 (Capacidade de Atendimento) , os comentários da Subcomissão Técnica mencionaram reduzido número de clientes e inconsistências na sistemática de atendimento, todavia, não havia justificativa para as notas atribuídas aos demais subquesitos (profissionais, infraestrutura e informações de marketing) .
Em resposta à oitiva, o BNDES explicitou que a Subcomissão Técnica entendeu ser relevante dedicar a justificativa escrita aos aspectos que mais impactaram proporcionalmente a nota atribuída à representante frente à pontuação máxima estabelecida (clientes e sistemática de atendimento) .
Verifica-se que, de fato, os dois subquesitos mencionados, em relação aos quais houve comentários da Subcomissão, receberam as notas mais baixas proporcionalmente. Nesse sentido, a manifestação esclarece o procedimento adotado, todavia, não é suficiente para demonstrar o integral cumprimento do edital, o qual demandava justificativas escritas das razões que fundamentaram as pontuações em cada quesito e subquesito (item 7.3.1.1) .
Já a ausência de clareza nas justificativas foi aventada em razão do comentário à nota atribuída ao Quesito 2 da representante: "Foram observadas inconsistências na sistemática de atendimento (equipe de Mídia e prazos) ", em que é possível saber a que se referem, mas não é possível identificar quais foram, de fato, as inconsistências.
A explicação é de que a inconsistência registrada no comentário, quando analisada em conjunto com a documentação da proposta apresentada pela representante, seria de fácil constatação, uma vez que as informações constam do caderno Capacidade de Atendimento, apresentado pela representante no certame e disponibilizado para consulta na etapa recursal.
Em complemento, o BNDES explicita as divergências identificadas no número de funcionários informado que comporiam a equipe de mídia, bem como no número de dias discriminados para execução dos serviços.
Embora o Banco possua certa razão ao afirmar que as inconsistências eram de fácil constatação, não se pode olvidar que não estavam evidenciadas nas justificativas. Para identificá-las, era necessário perquirir as informações constantes da proposta apresentada pela representante, o que sinaliza para a oportunidade de aperfeiçoamento do procedimento, de modo a permitir a efetiva identificação dos critérios utilizados para atribuição dos pontos, em atenção ao princípio do julgamento objetivo.
Por outro lado, foi demonstrado que a Subcomissão buscou adotar padronização no uso de determinados termos, de forma a expor a gradação das notas atribuídas às licitantes.
Destaco, ainda, que o aprofundamento da análise pela Selog, levando-se em conta a manifestação apresentada pelo BNDES e pela Empresa McCann Erickson Publicidade Ltda., permite inferir que as notas atribuídas à representante e a gradação das pontuações mostram-se em consonância com os critérios de julgamento previstos no edital.
No caso concreto, portanto, as ocorrências não interferiram decisivamente nos procedimentos, não ocasionaram prejuízo ao erário e não é possível concluir que representaram afronta aos princípios da impessoalidade, da igualdade, da vinculação ao instrumento convocatório e do julgamento objetivo. 
Em atenção ao disposto no art. 14, caput, da Resolução 315/2020, foi facultado ao BNDES manifestar-se quanto às alternativas a serem adotadas para a solução dos apontamentos. O Banco informou que já foram mapeadas diversas melhorias para certames futuros, dentre as quais destacou:
a) previsão de metodologia, no respectivo instrumento convocatório, para as justificativas atribuídas aos descontos nos quesitos e subquesitos das propostas técnicas;
b) previsão detalhada, no respectivo instrumento convocatório, dos critérios utilizados para gradação das notas dos diferentes quesitos e subquesitos dos licitantes participantes; e
c) avaliação quanto à pertinência/necessidade de avaliações individualizadas, de forma que fique consignado em ata os critérios utilizados por cada julgador com as justificativas particulares para cada nota.
Considerando que o BNDES se comprometeu a adotar melhorias em suas futuras licitações para contratação de serviços de publicidade, que não se constatou prejuízo ao erário e que as falhas identificadas não foram suficientes para macular o certame, acompanho o encaminhamento sugerido pela Selog de apenas expedir ciência, a fim de evitar a repetição das ocorrências relacionadas à ausência de justificativas escritas das razões que fundamentaram as pontuações em todos os subquesitos e à necessidade de aprimoramento da clareza nas justificativas da Subcomissão Técnica.
Nesse sentido, entendo pela procedência parcial da Representação e pelo indeferimento do pedido de medida cautelar, eis que ausentes os pressupostos para sua concessão.
	Assim, em concordância com a proposta apresentadas pela unidade técnica, manifesto-me por que o Tribunal adote o Acórdão que ora submeto à deliberação deste Colegiado.
TCU, Sala das Sessões, em 23 de junho de 2021.
AUGUSTO SHERMAN CAVALCANTI 
Relator